ACORDAO-COMPLETO-2565634

ACÓRDÃO 2638/2022 ATA 45/2022 - PLENÁRIO

VISTOS, relatados e discutidos estes autos que cuidam de Denúncia sobre irregularidades atinentes ao Pregão Eletrônico 3/2022, sob a responsabilidade da Funasa, que tinha por objetivo a contratação de serviço de operacionalização de 5.802 poços localizados nos estados da Região Nordeste e no norte do Estado de Minas Gerais.
ACORDAM os Ministros do Tribunal de Contas da União, reunidos em Sessão Plenária, diante das razões expostas pelo Relator, em:
9.1. com fundamento nos arts. 234 e 235 do RI/TCU c/c o art. 170, § 4º, da Lei 14.133/2021, e no art. 103, § 1º, da Resolução-TCU 259/2014, conhecer da presente Denúncia;
9.2. considerar a análise de mérito prejudicada por perda de objeto, tendo em vista a revogação do Pregão Eletrônico 3/2022;
9.3. considerar prejudicada a análise do pedido para adoção de medida cautelar;
9.4. enviar cópia do presente Acórdão para a Fundação Nacional de Saúde (Funasa) , informando que a presente deliberação, acompanhada do Relatório e do Voto que a fundamenta, está disponível para a consulta no endereço www.tcu.gov.br/acordaos, além de esclarecer que, caso requerido, o TCU poderá fornecer sem custos as correspondentes cópias, de forma impressa;
9.5. arquivar os presentes autos.

Denúncia sobre possíveis irregularidades em pregão eletrônico para contratação de serviço de operacionalização de poços localizados nos estados da Rio Nordeste e Norte de Minas Gerais.

Fundação Nacional de Saúde.

3. Interessados/Responsáveis:
3.1. Interessado: Identidade preservada (art. 55, caput, da Lei n. 8.443/1992).
3.2. Responsável: Identidade preservada (art. 55, caput, da Lei n. 8.443/1992).

13.1. Ministros presentes: Bruno Dantas (na Presidência), Walton Alencar Rodrigues, Benjamin Zymler, Vital do Rêgo, Jorge Oliveira e Antonio Anastasia (Relator).
13.2. Ministros-Substitutos convocados: Augusto Sherman Cavalcanti e Marcos Bemquerer Costa.
13.3. Ministro-Substituto presente: Weder de Oliveira.

ANTONIO ANASTASIA

Transcrevo a seguir, nos termos do art. 1º, § 3º, inciso I, da Lei nº 8.443/92, a instrução lavrada no âmbito da Secretaria de Fiscalização de Infraestrutura Hídrica, de Comunicações e de Mineração (peça 215) , cujas conclusões contaram com a anuência do corpo diretivo daquela unidade técnica (peças 216 e 217) .
"INTRODUÇÃO
Trata-se de análise de mérito após terceiras oitivas relativas a denúncia, com pedido de medida cautelar, elaborada nos termos dos arts. 27, inciso II, da Resolução-TCU 259/2014.
	O processo versa sobre irregularidades ocorridas no Pregão Eletrônico por Sistema de Registro de Preços 3/2022 (PE-SRP 3/2022) , sob responsabilidade da Fundação Nacional de Saúde (Funasa-Presidência - Uasg 255000) , que tem por objeto a contratação de empresa especializada na realização de serviços de testes de bombeamento e análises físico-químicas e bacteriológicas, seguidos por instalações de sistemas de bombas, de abastecimento de água (SSAA) , de tratamento e de energização fotovoltaica autônoma (off-grid) sem banco de baterias em dez grupos licitados que perfazem 6.672 testes e análises e 5.802 instalações de poços tubulares profundos com os demais sistemas, em áreas rurais de municípios dos estados de Alagoas (AL) , Bahia (BA) , Ceará (CE) , Sergipe (SE) , Maranhão (MA) , Paraíba (PB) , Pernambuco (PE) , Piauí (PI) , Rio Grande do Norte (RN) e Minas Gerais (MG) , com valor máximo estimado de R$ 498.164.171,68.
HISTÓRICO
	Após realização da instrução inicial pela SecexSaúde, de 2/5/2022 (peça 10) , que propôs a adoção de medida cautelar inaudita altera pars, com fundamento no art. 276 do Regimento Interno do TCU (RITCU) , o Ministro Relator Antônio Anastasia, em despacho de 3/5/2022 (peça 13) , por entender estar afastado naquela ocasião o periculum in mora, vez que alguns grupos do PE-SRP 3/2022 aguardavam julgamento e outros homologação, decidiu, com fulcro no art. 276, § 2º, do RI/TCU, realizar a oitiva prévia da Fundação Nacional de Saúde (Funasa) , para que se pronunciasse quanto aos pressupostos da cautelar requerida e aos indícios apontados na Denúncia.
	Em 22 e 23/6/2022 foram firmadas as Atas de Registros de Preços (ARPs) , 47, 48 e 49/2022, respectivamente, entre a Funasa e a empresa Edmil Construções S/A, líder do Consórcio Águas Limpas, a Agromáquinas Empreendimentos Agrícolas Ltda. e a Civiltec Construções e Serviços Eireli, líder do Consórcio Água do Brasil (peças 108-110 e 112) . Em 20/7/2022 foram assinados os contratos 88, 89 e 90/2022 (peça 129) , com empenhos pelo valor total de R$ 69.933.091,54 (peças 111 e 133, p. 5) , sem emissão de ordens de serviços até o momento.
	Em 11/8/2022, após instrução com análises das oitivas prévias, a SeinfraCOM concluiu pela plausibilidade jurídica de cinco indícios de irregularidades no PE-SRP 3/2022 e propôs a adoção da medida cautelar  por estarem presentes os requisitos do fumus boni iuris e do periculum in mora, bem assim por não se ter configurado o periculum in mora ao reverso, capaz de trazer prejuízos ao interesse público. (peças 133-135) .
	Em 15/8/2022, o Ministro Relator Antônio Anastasia (peça 136) , diante da existência de novos fatos relacionados à Nota de Auditoria da Coordenação-Geral de Auditoria da Área de Saúde da Controladoria-Geral da União (CGU) , SEI/Funasa 3688997 (peça 80) e à Nota Técnica 2/2022/Cosar/Cgesa/Densp/Presi (peça 114) , assim como às análises da SeinfraCOM (peça 133) , relativas a eventual superestimativa orçamentária  no edital do pregão em tela, considerou necessária a realização de nova oitiva prévia da Funasa para que, no prazo de cinco dias, se pronunciasse sobre as questões tratadas na presente Denúncia considerando os referidos documentos (peça 136) . Também foram determinadas oitivas das sociedades empresariais, com base no art. 250, inciso V, do RI/TCU e a realização de diligências, com base no art. 157 do mesmo regimento interno (peça 132, p. 2) . 
	Em 13 e 16/8/2022 foram emitidos os ofícios determinados no Despacho do Ministro Relator, quais sejam, com respectivos recebimentos e respostas registrados até a presente data:
Quadro 1
	Nome da Parte
	Ofício nº /2022-TCU/ Seproc, assunto
	Comprovante de ciência
	Pedido de Vista / Procurador (a) 
	Resposta

	Fundação Nacional de Saúde (Funasa-Presidência - Uasg 255000) 
	43.304, Oitiva (peça 137) ;
43.306, Diligência (peça 139) ;
43.308, Comentários do gestor (peça 140) 
	Ciências via sistema  Conecta em 16/8/2022 (peças 138, 141 e 142) .
	Não/Não
	Oitiva: Ofício 158/2022/ Coged/Audit/Presi-Funasa, Despacho e Nota Técnica 2/2022/Densp/Presi (peças 146-148) 
Diligências:  Peças 157-167

	Agromáquinas Empreendimentos Agrícolas Ltda.
	43.311, Oitiva (peça 144) 
	AR 380873277CC, de 30/8/2022 (peça 156) 
	Não/Não
	Não até 11/11/2022

	Civiltec Construções e Serviços Eireli
	43.312, Oitiva (peça 143) 
	AR 380873285CC, de 24/8/2022 (peça 150) 
	Não/Não
	Não até 8/9/2022. Apenas em 15/9/2022 (peça 193) 

	Edmil Construções S/A
	43.310, Oitiva (peça 145) 
	AR 380873263CC, de 1º/9/2022 (peça 181) 
	Sim/Dra. Vanice Maria Carvalho Fontenele, OAB/CE  19.783 (peças 70-72) . Concedida pelo Termo de Atendimento de 17/3/2022 (peça 85) 
	Não até 8/9/2022. Apenas em 14/9/2022 (peça 192) 

Fonte: Elaboração própria.
	Por oportuno, repete-se a informação do histórico da instrução precedente (peça 182, p. 2-3) sobre a sessão pública do PE-SRP 3/2022 em 6/5/2022, dividido em dez grupos (por estado) , com valores que dependem do quantitativo a ser executado em cada estado, conforme segue:
Quadro 2
	Grupo
	Item
	Serviço
	Quant.
	Valor Unitário
 (R$) 
	Valor Total
 (R$) 
	Homologado
Empresa/Valor (R$) 
	Desconto %

	1
AL
	1
	Teste e Análises
	61
	5.461,34
	333.141,74
	Edmil
	
		2
	Instalações
	53
	77.868,65
	4.127.038,45
		
	Subtotal AL
	4.460.180,19
	4.135.153,32
	-7,29

	2
BA
	1
	Teste e Análises
	400
	5.779,92
	2.311.968,00
	Agromáquinas
	
		2
	Instalações
	348
	78.630,26
	27.363.330,48
		
	Subtotal BA
	29.675.298,48
	27.948.228,00
	-5,82

	3
CE
	1
	Teste e Análises
	496
	5.532,25
	2.743.996,00
	Edmil
	
		2
	Instalações
	431
	78.765,99
	33.948.141,69
		
	Subtotal CE
	36.692.137,69
	33.118.030,19
	-9,74

	4
MA
	1
	Teste e Análises
	420
	5.426,31
	2.279.050,20
	Edmil
	
		2
	Instalações
	365
	77.652,62
	28.343.206,30
		
	Subtotal MA
	30.622.256,50
	28.379.568,55
	-7,32

	5
MG
	1
	Teste e Análises
	1.642
	5.556,07
	9.123.066,94
	Edmil
	
		2
	Instalações
	1.428
	81.905,91
	116.961.639,48
		
	Subtotal MG
	126.084.706,42
	114.821.535,78
	-8,93

	6
PB
	1
	Teste e Análises
	1.657
	5.531,84
	9.166.258,88
	Civiltec
	
		2
	Instalações
	1.441
	77.355,47
	111.469.232,27
		
	Subtotal PB
	120.635.491,15
	108.902.840,00
	-9,73

	7
PE
	1
	Teste e Análises
	1.042
	5.791,96
	6.035.222,32
	Edmil
	
		2
	Instalações
	906
	78.896,22
	71.479.975,32
		
	Subtotal PE
	77.515.197,64
	70.719.477,20
	-8,77 

	8
PI
	1
	Teste e Análises
	711
	5.583,03
	3.969.534,33
	Edmil
	
		2
	Instalações
	618
	81.554,97
	50.400.971,46
		
	Subtotal PI
	54.370.505,79
	50.045.223,24
	-7,96

	9
RN
	1
	Teste e Análises
	170
	5.646,35
	959.879,50
	Edmil
	
		2
	Instalações
	148
	79.291,95
	11.735.208,60
		
	Subtotal RN
	12.695.088,10
	11.557.837,30
	-8,96

	10
SE
	1
	Teste e Análises
	74
	5.562,46
	411.622,04
	Edmil
	
		2
	Instalações
	64
	78.151,37
	5.001.687,68
		
	Subtotal SE
	5.413.309,72
	5.021.773,44
	-7,23

	Subtotal Geral
	Testes e Análises
	37.333.739,95
7,49%
		
		Instalações
	460.830.431,73
92,51%
		
	Total Geral
	498.164.171,68
100,00%
	454.649.667,02
	-8,73

  Fonte: Termo de Referência PE-SRP 3/2022 (peça 7, p. 23-26) , Ata do pregão (peça 47) e Homologações (peça 49) 
	Em 8/9/2022, após instrução com análises das segundas oitivas prévias, a SeinfraCOM concluiu pela plausibilidade jurídica de quatro indícios de irregularidades no PE-SRP 3/2022 e propôs a adoção da medida cautelar  por estarem presentes os requisitos do fumus boni iuris e do periculum in mora, bem assim por não se ter configurado o periculum in mora ao reverso, capaz de trazer prejuízos ao interesse público. (peças 182-184) .
Em 13/9/2022 chegaram ao Tribunal os seguintes documentos remetidos pela Funasa, destacando-se que apenas o Ofício 34/2022/Presi/Funasa trouxe novas informações: 
Ofício 34/2022/Presi/Funasa, de 13/9/2022, relativo a comunicação de assinatura de contratos decorrentes do PE-SRP 3/2022, enviado em três vias iguais (peças 185, 190 e 191) ;
Nota Técnica 14/2022/Direx/Presi, de 11/5/2022 (peça 186) , anteriormente já enviada pela Funasa em 12/5/2022 (peça 27) e analisada na instrução de 11/8/2022 (peça 133) ; 
Nota Técnica 16/2022/Direx/Presi, de 19/5/2022 (peça 187) , anteriormente já enviada pela Funasa em 12/5/2022 (peça 35) , relativa a diligência e similar à Nota Técnica 14/2022/Direx/Presi, com adendo referente a exame técnico da SecexSaúde, analisada na instrução de 11/8/2022 (peça 133) ; e
Nota Técnica 2/2022/Cosar/Cgesa/Densp/Presi, de 6/5/2022 (peça 188) , anteriormente já enviada pela Funasa em 19/7/2022 (peça 114) e analisada na instrução de 8/9/2022 (peça 182, p. 27-28) .	 
	Em 16/9/2022, o Ministro Relator Antônio Anastasia, considerando o Ofício 34/2022/Presi/Funasa, e que a Funasa decidira por aguardar o deslinde do presente processo para dar andamento aos contratos decorrentes do PE-SRP 3/2022, afastou o periculum in mora e, consequentemente, não adotou a medida cautelar proposta pela unidade técnica. Decidiu ainda pelas realizações de oitivas e diligências propostas pela SeinfraCOM e determinou a manifestação quanto ao mérito do presente processo, em prazo não superior a trinta dias (peça 194) .
	Em 19 e 20/9/2022 foram emitidos os ofícios determinados no Despacho do Ministro Relator, quais sejam, com respectivos recebimentos e respostas registrados até a presente data:
Quadro 3
	Nome da Parte
	Ofício nº /2022-TCU/Seproc, assunto
	Comprovante de ciência
	Pedido de Vista / Procurador (a) 
	Resposta

	Fundação Nacional de Saúde (Funasa-Presidência - Uasg 255000) 
	49.935, Oitiva (peça 195) ;
49.940, Comentários do gestor (peça 196) 
	Ciências via sistema  Conecta em 19/9/2022 (peças 197-198) 
	Não/Não
	Oitiva e Comentários: Não até 21/11/2022

	Controladoria-Geral da União (CGU) 
	49.941, Diligência (peça 199) 
	Ciência via sistema  Conecta em 20/9/2022 (peças 200) 
	Não/Não
	Ofício 14.484/2022/DS Assessoria/DS/SFC/CGU, de 5/10/2022 (peça 204) 

	Agromáquinas Empreendimentos Agrícolas Ltda.
	49.936, Oitiva (peça 203) 
	AR 380901295CC, de 30/9/2022 (peça 206) 
	Não/Não
	Não até 21/11/2022

	Civiltec Construções e Serviços Eireli
	49.938, Oitiva (peça 201) 
	AR 380901313CC, de 26/9/2022 (peça 205) 
	Não/Não
	Não até 21/11/2022, mas em 15/9/2022 ao ofício anterior (peça 193) 

	Edmil Construções S/A
	49.937, Oitiva (peça 202) 
	AR 380901300CC, de 30/9/2022 (peça 208) 
	Sim/Dra. Vanice Maria Carvalho Fontenele, OAB/CE  19.783 (peças 70-72 e 209) . Concedida pelo Termo de Atendimento de 17/3/2022 (peça 85) 
	Manifestação de 9/10/22 aos ofícios 49.937 e 43.310 (peça 207) 

Fonte: Elaboração própria.
	Devido ao grande volume de indícios de irregularidades apontados na instrução de 8/9/2022 (peça 182) , bem como aos novos elementos apresentados pela Funasa e às respostas extemporâneas de empresa licitante apresentados após a instrução (peças 185-193) , e considerando a complexidade do tema, em 1º/11/2022 a SeinfraCOM solicitou e obteve aprovação do Gabinete do Ministro Relator para prorrogar o prazo da presente análise de mérito até 18/11/2022 (peça 212) .
Serão analisados os méritos na presente instrução dos seguintes pontos, já analisados em instruções anteriores:
a) ausência de informações acerca da localização e situação dos poços, com superdimensionamento dos objetos da licitação, decorrentes de deficiente planejamento;
b)   ausência de divisão dos serviços licitados;
c)   excessivas e indevidas exigências de comprovação de qualificação técnica do Edital PE-SRP 3/2022; e
d)   indevida utilização do sistema de registro de preços no PE-SRP 3/2022.
EXAME TÉCNICO
A seguir estão descritas as manifestações de licitantes e da Funasa, com suas respectivas análises, centradas no mérito das irregularidades constatadas ao longo do processo face ao PE-SRP 3/2022, considerado o caráter de urgência que o caso requer, cabendo, em momento processual posterior, o aprofundamento das questões ligadas à responsabilização pelos fatos, o que será devidamente proposto no encaminhamento da presente instrução.
	O presente exame técnico será realizado com base em manifestações anteriores às oitivas apresentadas pela Funasa/Presidência, uma vez que não houve respostas ao Ofício 49.935/2022-TCU/Seproc (peça 195) .
1.1. Assim, serão tratadas, conforme explicitado no item 3 do Ofício 34/2022/Presi-Funasa (peça 185, p. 1) , as manifestações que "exaustiva e minunciosamente" teriam esclarecido e justificado o assunto, nos termos das Nota Técnica 2/2022/Densp/Presi, SEI/Funasa 4043300, de 22/8/2022 (peça 188 = 114) , e Nota Técnica 14/2022/Direx/Presi, de 11/5/2022 (peça 186 = 27) , sendo reiterados os pontos tratados na análise anterior (peça 182) .
1.2. Ressalta-se que a Nota Técnica 16/2022/Direx/Presi, de 19/5/2022 (peça 187 = 35) , relativa a diligência e similar à Nota Técnica 14/2022/Direx/Presi, com adendo referente a exame técnico da SecexSaúde,  não será diretamente explicitada face à sua semelhança com a mencionada Nota Técnica 14/2022.
Também serão explicitadas as mais recentes manifestações das empresas Civiltec Construções e Serviços Eireli, de 15/9/2022 (peça 193) , e Edmil Construções S/A, representada por sua outorgada advogada, Dra. Vanice Maria Carvalho Fontenele, OAB/CE 19.783, de 9/10/2022 (peça 207) , ressaltando-se que os pontos de semelhantes argumentos serão tratados nas análises relativas às manifestações da Funasa, de modo a evitar repetições desnecessárias.
I		Manifestação das Licitantes:
I.1.		Civiltec Construções e Serviços Eireli, líder do Consórcio Água do Brasil (peça 193) 
Quanto à ausência de informações acerca da localização e situação dos poços, a Civiltec afirma que participa do grupo 6 - estado da Paraíba, sendo de conhecimento geral que nessa região, predominantemente, os poços são em áreas de formação geológica no cristalino, localizados em comunidades rurais (peça 193, p. 2) . 
1.3. Que os custos de mobilização e desmobilização para execução dos serviços estão previstos na planilha orçamentaria e, por suas características e padrão utilizados nesse tipo de serviço, entendem que as informações acerca da localização dos poços (estado da Paraíba) seriam "plenamente satisfatórias" para elaboração dos orçamentos e que os serviços a serem executados e propostos seriam plenamente viáveis e de "vasto conhecimento das empresas que atuam no mercado". 
1.4. Quanto à situação individual de cada poço, por serem poços já perfurados em períodos e condições anteriores, "só após os serviços de testes de produção, coleta e análise das águas, é que se poderá ter as informações necessárias e indispensáveis para efetivação ou não das instalações".
1.5. Análise: A Civiltec, por ser uma empresa do estado da Paraíba, distingue-se das demais licitantes, sendo-lhe possivelmente mais fácil orçar e, posteriormente, deslocar-se no estado, diversamente de outras empresas interessadas em participar do certame em estados como Minas Gerais, Bahia e Maranhão, por exemplo, com  maiores extensões. Assim, a manifestação da Civiltec não pode ser isonomicamente aplicável a todas as licitantes, não devendo, portanto, prosperar.
1.5.1. Ademais, ao afirmar que "só após os serviços de testes de produção, coleta e análise das águas, é que se poderá ter as informações necessárias e indispensáveis para efetivação ou não das instalações", a Civiltec corrobora que os testes e análises relacionados à fase de estruturação da licitação de instalações estavam incluídos no edital, restando também demonstrada pela licitante a deficiência no planejamento para a definição dos poços a serem tratados, tema a ser aprofundado nas análises da Funasa.
Quanto à não divisão dos serviços licitados, a Civiltec entende que a ausência de divisão dos serviços de realização de testes e análises dos serviços de instalações estaria correta, por serem serviços que se completam e porque tal divisão traria morosidade na execução dos serviços, além do aumento significativo dos custos para a Funasa, vez que se teria o pagamento de mobilizações, fiscalização e controles administrativos no mínimo em dobro (peça 193, p. 2) .
1.6. Análise: Com a máxima vênia, o assunto será pormenorizadamente analisado junto às manifestações da Funasa adiante, entretanto, desde já, enfatiza-se que a união dos serviços de testes, imprescindíveis às definições dos poços a serem instalados, como evidenciou a própria Civiltec na sua manifestação quanto à ausência de localização apropriada, reforça a necessidade de parcelamento do objeto, devido à necessidade de planejamento prévio, relacionado à etapa de testes e análises.
1.7. Conforme será tratado na análise das manifestações da Funasa à ausência de divisão dos serviços, não há que se falar aqui de custos de mobilizações excessivos, vez que em 6.672 testes e 5.802 instalações, que são objetos distintos, se sequenciais, podem até ser prejudiciais e economicamente inviáveis, não se aplicando ao PE-SRP 3/2022 trecho do voto do Acórdão 5301/2013-TCU-Segunda Câmara, Relator Ministro André Luís de Carvalho, que trata de eventuais aumentos de custos em licitações com parcelamentos de objeto em licitação por lotes formados com elementos de mesma característica.
Quanto às exigências excessivas, a empresa entende "que a própria participação de empresas interessadas no certame atesta que não houve excesso quanto a exigência de qualificação técnica", vez que participaram dois consórcios e três empresas, quantidade que seria compatível e "até acima da média de participantes neste tipo de certame". E ressalta que não houve limitação quanto à quantidade de participação de empresas reunidas em consorcio nem quanto à limitação ou união de itens na apresentação de atestados. (peça 193, p. 2) . 
1.8. Análise: Tenha-se em mente que, das participantes, a empresa Construhindo e o Consórcio da Fortlev foram, concretamente, inabilitados no certame porque ambos teriam deixado de apresentar imposições do item 9.11.5.2 do Edital PE-SRP 3/2022 (peça 83, p. 1) , o qual exigia certidões de acervo técnico indevidas, por não serem pertinentes nem compatíveis com o objeto da licitação, conforme será posteriormente detalhado nas análises da Funasa.
1.9. Também não procede a alegação da Civiltec quanto ao número de licitantes ser compatível com o certame, porque, exemplificativamente, no PE-SRP 3/2022-Funasa a média foi de quatro participantes por grupos licitados (peça 47, p. 8-28) , enquanto o PE-SRP 29/2021 do Dnocs, com instalação de poços parcelados em três lotes por tipo de energização em nove estados, contou com doze, onze e onze licitantes (peça 122, p. 4, 9-10 e 13) , fato também a ser tratado adiante.
Quanto à adoção do sistema de registro de preços (SRP) , a empresa alega que não lhe compete a indicação de que tipo de licitação os órgãos devem adotar, mas afirma que tem participado de diversas licitações na modalidade por SRP para a execução de objetos semelhantes ao PE-SRP 3/2022.
1.10. Análise: A existência de outros certames por SRP não significa que no caso em tela, com a dimensão e especificidades do PE-SRP 3/2022, o registro de preços seja adequado, não sendo a manifestação, portanto, favorável à questão.
Quanto ao indício de superestimativa orçamentária, a Civiltec alega que os orçamentos constantes do certame foram elaborados com base nas tabelas e índices oficiais como Sinapi/Seinfra/Orce e SPC e que os preços ofertados tiveram descontos de 8,73% sobre a planilha de referência, com desconto de R$ 43.514.504,66 e, dessa forma, não veria como teria havido superestimativa orçamentaria.
1.11. Análise: A presente manifestação da empresa não pode prosperar, porque o desconto havido não comprova que o orçamento-base, com o preço estimado de R$ 498.164.171,68 esteja, a priori, correto.
1.12. O uso de tabelas e índices oficiais pode ser favorável ao afastamento do indício de superestimativa de preços, entretanto o caso requer análise pormenorizada e, uma vez que a Controladoria Geral da União (CGU) , por seu Ofício 14.484/2022/DS Assessoria/DS/SFC/CGU (peça 204) , em resposta a diligência deste TCU (peça 199) , ainda não concluiu a fase de análise da questão, não será possível a avaliação conclusiva da eventual irregularidade na presente instrução, considerado o caráter de urgência que o caso requer quanto à presente análise de mérito.
1.13. Assim, será proposto no encaminhamento desta instrução que o tema seja objeto de futura análise, juntamente com as apurações das responsabilidades relativas às irregularidades constatadas na presente instrução.
I.2.		Edmil Construções S/A, líder do líder do Consórcio Águas Limpas (peça 207) 
A manifestação da empresa Edmil S/A trata inicialmente da tempestividade de sua manifestação de 14/9/2022 (peça 192) ao Ofício 43.310/2022-TCU-Seproc, de 16/8/2022 (peça 145) , decorrente do Despacho de Autoridade de 15/8/2022 (peça 136) . A empresa alega que teria até o dia 16/9/2022 para responder ao ofício e que a instrução de 8/9/2022 (peça 184) não analisou a sua manifestação, vindo, pela resposta autuada neste TCU em 10/10/2022 (peça 207, p. 2) , a requerer a análise da manifestação anterior.
1.14. Análise: Esclarece-se que a manifestação da Edmil ao Ofício 43.310/2022-TCU/Seproc, autuada neste Tribunal em 14/9/2022 (peça 192) , não constou da análise de 8/9/2022 (peça 182) porque a instrução, elaborada nos termos dos arts. 23, caput e parágrafo único, e 24 da Resolução-TCU 259/2014, tinha caráter urgente. Entretanto, todos os aspectos abordados na manifestação da Edmil foram tratados nas análises das manifestações da Funasa, o que não resultou em prejuízo à empresa, sobremaneira porque não foi adotada medida cautelar decorrente daquela instrução.
1.15. As manifestações da Edmil, ao Ofício 49.937/2022-TCU/Seproc, de 19/9/2022 (peça 202) , autuada em 10/10/2022 (peça 207) , serão aqui devidamente analisadas, salvo, com as devidas vênias, nos casos de serem os argumentos semelhantes aos já apresentados pela Funasa, quando, para evitar repetições desnecessárias, as análises na presente instrução serão explicitadas quando das avaliações dos argumentos apresentados pela referida fundação.
1.16. Ressalta-se que as manifestações de 14/9/2022 (peça 192) e de 10/10/2022 (peça 207) são bastante semelhantes, tendo-se constatado que a segunda e mais recente contém todos os pontos da primeira, com diferença quanto ao maior aprofundamento da questão referente a "exigências excessivas" na segunda manifestação. Conforme explicitado acima, as manifestações de 10/10/2022 serão analisadas na presente instrução, o que supre a ausência de análises da manifestação anterior, contida na posterior.
Quanto à ausência de informações acerca da localização e situação dos poços, a Edmil afirma que o edital esclarece a quantidade de sistemas a serem instalados por estado e que a diferença entre uma instalação e outra seria exclusivamente a sua localização, enquanto é previsto no item 1.1 da planilha orçamentária do Edital PE-SRP 3/2022-Funasa "o serviço de mobilização e desmobilização, remunerando, conforme a distância percorrida" (peça 207, p. 3) . 
1.17. Também argumenta que a quantidade de demanda está estabelecida no edital e decorre de planejamento da Funasa para dez estados, enquanto os serviços a serem executados estão previstos em planilhas e que as ordens de serviços (OSs) , quando da execução, apresentam as coordenadas georreferenciadas de cada poço, com seus respectivos endereços e pessoas responsáveis a procurar, uma vez que, "anteriormente, um técnico do órgão realiza uma visita recente para posterior" emissão das respectivas OSs.
1.17.1. A Edmil afirma que o tipo de solo, se sedimentar ou cristalino, "não tem relevância para o objeto licitado, vez que referida diferença é importante no ato da perfuração dos poços e o objeto da licitação inclui apenas a instalação de sistema em poços já previamente perfurados." (peça 207, p. 3) . 
1.17.2. Quanto a uma "a pretensa ausência de planejamento e diferença de quantitativo de materiais não é plausível pois todos os materiais como os cabos multipolares, tubos de PVC etc. são medidos conforme os quantitativos utilizados. Com certeza foi utilizada a padronização pois a variação, quando há é de pequena monta." (peça 207, p. 3-4) . 
1.17.3. A empresa traz ainda alegações quanto à utilização de energia solar em todos os poços, decorrente de "uma experiência satisfatória que aconteceu nos estados do Ceará e Rio Grande do Norte, em que, ao utilizar a energia solar, os demais beneficiários dos poços reivindicaram essa instalação conjunta, pois, um problema ocorrido pós-execução fora quando do rateio da conta de energia." Na utilização de energia fotovoltaica, o "problema no rateio da conta de energia resta superado, o que faz com que o sistema autônomo seja a opção mais viável para os beneficiários do sistema." (peça 207, p. 4) .
1.18. Análise:  Quanto a essa primeira irregularidade, com as vênias de costume, serão tecidos aprofundamentos nas avaliações das manifestações da Funasa. Entretanto, expõem-se aqui algumas considerações sobre as afirmações da empresa Edmil.
1.18.1. Quanto à mera quantificação de serviços de testes e análises, seguidas de eventuais instalações de sistemas de bombeamento, tratamento, armazenamento e energização, não são elas  suficientes para a perfeita definição do objeto a ser licitado, conforme será tratado mais adiante, quando das análises da Funasa.
1.18.2. Também, resumidamente, não pode a posterior emissão de OSs com coordenadas georreferenciadas de cada poço e seus respectivos endereços atender a especificações que deveriam ser anteriores à licitação, de modo a possibilitar a isonomia dos participantes no certame. 
1.18.3. Quanto às especificações dos solos e às variações de quantitativos que seriam "de pequena monta", chega a causar espécie que uma empresa com a experiência da Edmil venha a se manifestar com tais alegações restritivas às perfurações dos poços, uma vez que, dos tipos de solos decorrem profundidades que podem variar de cerca de cinquenta metros (nos poços cristalinos) a mais de duzentos metros (nos sedimentares) , sendo os conhecimentos prévios dos solos imprescindíveis aos corretos dimensionamentos dos testes e das eventuais instalações de sistemas de bombeamentos subsequentes.
1.18.4.  No tocante à generalização de uso de sistemas fotovoltaicos autônomos e, sobremaneira, sem bancos de baterias, não pode tal procedimento ser adotado sem pormenorizado planejamento prévio, vez que o uso dos sistemas fotovoltaicos previstos no edital em tela, se adotados em localidades atendidas por energia de concessionárias, restringiriam os bombeamentos às horas de maiores insolações do dia. Ademais, não foram apresentados estudos que justifiquem o acréscimo de investimentos federais em poços que já teriam energização, sem considerar a possibilidade de contrapartida, via pagamento de conta de energia, das comunidades beneficiadas.
Quanto à não divisão dos serviços licitados, a Edmil não enfrenta a questão, limitando-se a buscar explicar que os tempos previstos no edital para os testes de bombeamento seriam suficientes para sistemas simplificados, que "não necessitam de grandes vazões, pois a vazão identificada atende ao projeto", que atenderiam, em média, a dez residências. Afirma ainda que "Os poços são em sua maioria, de vazão mediana" (peça 207, p. 4) .
1.19. Análise:  A manifestação apresentada pela empresa quanto à ausência de divisão dos serviços, que deveriam ter sido parcelados por serem distintos, não justifica nem explica a falta de parcelamento no certame e, portanto, não o socorre. 
1.19.1. As afirmações trazidas, por outro lado, trazem informações que não foram encontradas nos presentes autos, tais como: o atendimento médio de dez famílias por poço e que os poços, em sua maioria, possuem vazões medianas. Assim, tais informações carecem de fontes e não podem ser consideradas, ao mesmo tempo que elas não seriam relevantes na questão ora avaliada. 
Quanto às exigências excessivas para a qualificação técnica, a empresa inicia sua manifestação buscando esclarecer que o item 9.11.3 do Edital PE-SRP 3/2022 não teria exigido a apresentação de atestados concomitantes para os serviços de instalação de bombeamento e do sistema autônomo de geração fotovoltaica, sendo possível apresentar atestados distintos (peça 207, p. 4) .
1.20. Já o item 9.11.4 do edital, permitiria a utilização de vários atestados para atingir o total exigido, que poderia ser por meio de formação de consórcio, sem concomitância (peça 207, p. 4) . 
1.21. Buscando combater informação constante do item 16.9.2 da instrução anterior (peça 182, p. 19) , a Edmil confirma que "não é necessário esse serviço de sondagem para locação de poços, eis que no presente certame os poços a serem trabalhados já se encontram perfurados sendo o serviço contratado apenas em relação a instalação" (peça 207, p. 4-5) .  
1.22. A Edmil afirma que "O que se vê na prática é que todos os poços que estão na relação da Funasa, eles, no ato da perfuração, são submetidos a um teste de vazão simplificado que qualifica o poço como viável em quantidade de água. Disso dessume-se que só vai para a relação o poço com potencial hídrico" (peça 207, p. 5) . 
1.23. Por fim, é apresentado pela Edmil que o item 9.11.5.2 do edital não contém exigências excessivas e exemplifica a sua afirmação com o item 9.11.6.1.2, que prevê a "possibilidade de declaração de compromisso de vinculação contratual futura, caso o proponente seja efetivamente contratado" (peça 207, p. 5) . 
1.24. Análise:  Os pontos aqui apresentados pela empresa Edmil quanto a exigências excessivas, também não afastam a irregularidade do certame, conforme será pormenorizadamente tratado nas análises da Funasa. Entretanto, apresentam-se aqui algumas considerações que antecipam essas análises a serem apresentadas mais adiante. 
1.24.1. A empresa Edmil pode ter cometido um equívoco quando alega que o item 9.11.3 do edital não exige concomitância de serviço de instalação de bombeamento e o sistema autônomo de geração fotovoltaica, porque não é nesse item que foi considerada a exigência aventada pela licitante, mas sim no 9.11.4.
1.24.2. Quanto à redação do item 9.11.4 do Edital PE-SRP 3/2022 (peça 7, p. 13) , tem-se que "Será admitida, para fins de comprovação de quantitativo mínimo do serviço, a apresentação de diferentes atestados de serviços executados de forma concomitante" (grifo nosso) . Assim, no mínimo, conforme será analisado nas manifestações da Funasa, o texto trata da necessidade de concomitância com reais possibilidades de induzir licitantes a entenderem que serviços de bombeamento do item 1 e de instalações de bombas do item 2 deveriam ser concomitantes na habilitação.
1.24.3. Quando a Edmil afirma que "não é necessário esse serviço de sondagem para locação de poços, eis que no presente certame os poços a serem trabalhados já se encontram perfurados sendo o serviço contratado apenas em relação a instalação" (peça 207, p. 4-5) , resta confirmada a ilegalidade quanto à exigência excessiva do item 9.11.5.2 do edital, que inabilitou a empresa Construhindo e o Consórcio da Fortlev (peça 182, p. 18-19) .
1.24.4. A Edmil não teria como afirmar acima que os poços constantes da relação da Funasa foram submetidos a testes simplificados de vazão durante a perfuração nem que só estão na relação poços com potencial hídrico, porque não há nos autos informações quanto às definições exatas dos poços a serem testados e eventualmente instalados, bem como não se sabe sequer quando nem quais órgãos os perfuraram. 
1.24.5. Na pesquisa e levantamento de poços da Funasa, conforme evidenciado no Relatório Técnico elaborado pela Coordenação de Saneamento em Áreas Rurais e Comunidades Tradicionais em 7/2/2022 e relativo à análise dos formulários cadastrados no âmbito da Portaria Funasa 307/2022 (peça 57) , "O cadastramento foi realizado pelos municípios e estados por meio do preenchimento do formulário online, disponível no sítio da Funasa e pelo link: https://forms.gle/D4K3Nb7JFitYBaZC8", sem que houvesse perguntas referentes a ano de perfuração dos poços nem ao responsável pelas suas respectivas perfurações. 
1.24.6. Por fim, o fato de o item editalício 9.11.6.1.2 prever "Contrato de Prestação de Serviço celebrado de acordo com a legislação civil comum, ou com declaração de compromisso de vinculação contratual futura, caso o proponente seja efetivamente contratado;" não afasta a exigência excessiva dos profissionais previstos no item 9.11.5.2. O principal ponto das exigências é que elas são excessivas, por não serem necessárias para os serviços de testes, análises e de instalações de sistemas de bombeamento a serem executados, conforme a própria Edmil afirmou anteriormente, quando explicitou em sua manifestação que "não é necessário serviço de sondagem para locação de poços..." (peça 207, p. 4-5) .
Quanto à adoção do sistema de registro de preços (SRP) no certame em tela, a Edmil inicialmente afirma que a escolha do sistema é relativo ao mérito administrativo, "oriundo do poder dever do órgão público em efetuar a escolha da modalidade de contratação que melhor convém ao interesse público". (peça 207, p. 5) . 
1.25. Em seguida apresenta vantagens do SRP (peça 207, p. 5) e prossegue apontando precedentes que interpreta como sendo aplicáveis ao PE-SRP 3/2022-Funasa, como o Voto do Ministro Benjamin Zymler proferido no Acórdão 2197/2015-TCU-Plenário (peça 207, p. 6) . 
1.26. Ainda explicitado trecho que seria relativo ao Acórdão 1717/2012-TCU-Plenário, Ministro Relator Augusto Sherman (peça 207, p. 6) , onde é transcrito que "A realização pelo concedente de licitação para registro de preços destinado a atender a um programa de governo com a finalidade de adquirir e distribuir os bens constantes do registro aos convenentes encontra amparo na legislação vigente" 
1.27. A Edmil ainda afirma que, por sua experiência profissional, "nos vários contratos com esse objeto já executados pela interessada, o serviço de instalação de poços é padrão e não sofre qualquer modificação se o poço se acha encravado em solo cristalino ou sedimentar" (peça 207, p.6) . 
1.28. Análise:  A manifestação apresentada pela empresa quanto à adoção do SRP também não prospera, desde o seu primeiro parágrafo, uma vez que a Funasa pode escolher a sua modalidade de licitação, mas tal discricionariedade é limitada por respeito às normas relativas às licitações e contratos, não sendo a escolha isenta de regulamentações, como expressa a Edmil. 
1.28.1. Quanto ao trecho do Voto do Acórdão 2197/2015-TCU-Plenário, Ministro Relator Benjamin Zymler apresentado pela Edmil, o caso concreto analisado naquela ocasião referia-se ao Pregão Eletrônico 24/2014, conduzido pelo Ministério da Integração Nacional, que tinha por objeto "o Registro de Preços para aquisição eventual e futura de materiais e kits emergenciais para assistência humanitária e operação logística integrada de transporte e entrega, com o intuito de viabilizar a realização de ações de socorro a pessoas que estejam sob risco iminente de desastres naturais ou já tenham sido afetadas por eles.". 
1.28.2. Assim, o objeto acima é significativamente diverso do objeto do PE-SRP 3/2022-Funasa, que trata de contratação de empresa especializada na realização de serviços de testes de bombeamento e análises físico-químicas e bacteriológicas, seguidos por instalações de sistemas de bombas, de abastecimento de água (SSAA) , de tratamento e de energização fotovoltaica autônoma (off-grid) sem banco de baterias em dez grupos licitados que perfazem 6.672 testes e análises e 5.802 instalações de poços tubulares profundos com os demais sistemas, em áreas rurais de municípios de dez estados brasileiros.
1.28.3. Ademais, a própria Funasa afirma em sua Nota Técnica 2/2022/Densp/Presi  que "é imperioso que se entenda que o objeto final" da licitação é a instalação de 5.802 poços e que não haveria "qualquer indefinição ou ausência de clareza", não havendo "hipótese de não serem instalados os quantitativos previstos de poços" (peça 148, p. 3) .
1.28.4. Dessa forma, resta explicitado pela Funasa que não haveria "aquisição eventual", sendo, portanto incompatível com a hipótese de adoção do SRP explicitada no inciso IV do artigo 3º do Decreto 7.892/2013, que regulamenta o SRP, o que será detalhadamente apresentado nas análises relativas à Funasa, de onde se conclui que o trecho do voto apresentado pela Edmil não justifica a adoção do SRP no pregão em análise, não podendo a manifestação explicitada prosperar.
1.28.5. Quanto ao trecho que teria sido transcrito do Acórdão 1717/2012-TCU-Plenário, Ministro Relator Augusto Sherman, ressalta-se preliminarmente que o referido acórdão trata de licitação de órgão concedente responsável pela transferência de recursos financeiros destinados à execução do objeto de convênios, não sendo ele, por conseguinte, aplicável ao caso concreto em tela.
1.28.6. Finalmente, a Edmil, ao afirmar que não existe diferenças entre poços instalados em terrenos cristalinos ou sedimentares, equivoca-se, vez que, devido a essas diferenças de solos e profundidades ocorrem distinções entre os poços em licitações de grandes quantitativos de poços, a exemplo do registrado nos PE-SRP 9/2021-Funasa/RN (peça 91, 109) ; PE-SRP 21/2021-Dnocs (peças 119-120) ; e PE-SRP 29/2021-Dnocs (peça 121-122) . Tais diferenças também serão aprofundadas quando das análises da Funasa. 
Por todo o exposto, conclui-se pela impossibilidade de acolhimento de quaisquer manifestações da Edmil relacionadas às irregularidades apontadas no PE-SRP 3/2022-Funasa.
II		Análises das Questões da Funasa
A seguir serão detalhadamente analisadas as irregularidades constatadas ao longo das três instruções anteriores a esta (peças 10, 133 e 182) , com ênfase na instrução de 8/9/2022 (peça 182) que apontou a plausibilidade jurídica, para efeito de adoção de medida cautelar para sustar o andamento do PE-SRP 3/2022, quais sejam:
ausência de informações acerca da localização e situação dos poços, com possível superdimensionamento dos objetos da licitação, decorrentes de deficiente planejamento;
não divisão dos serviços licitados;
exigências excessivas quanto à qualificação técnica; e
adoção do sistema registro de preços (SRP) para a contratação.
A questão relacionada a indício de superestimativa orçamentária no Edital do PE-SRP 3/2022-Funasa/Presidência, apontado pela Nota de Auditoria da Coordenação-Geral de Auditoria da Área de Saúde, de 5/4/2022 (peça 80) , foi objeto de diligência junto à CGU pelo Ofício 49.941/2022-TCU/Seproc, de 19/9/2022 (peça 199) . Entretanto, pelo Ofício 14.484/2022/DS Assessoria/DS/SFC/CGU, de 5/10/2022 (peça 204) , foi comunicado a este TCU que "O trabalho de análise sobre os argumentos trazidos pela Funasa na oportunidade se encontra em andamento e, tão logo seja finalizado, será enviado para conhecimento desse Tribunal".
Diante da falta de conclusão das análises pela CGU, não é oportuno nem conveniente que este Tribunal avalie o indício de superestimativa orçamentária na presente instrução de mérito, vindo a ser proposto no final desta instrução, nos termos do art. 8º da Resolução-TCU 315/2020, fazer constar, na ata da sessão em que estes autos forem apreciados, comunicação do relator ao colegiado no sentido de autorizar a constituição de processo de representação apartado destes autos, com fundamento no art. 43, inciso II, da Lei 8.443/1992, c/c art. 43 da Resolução-TCU 259/2014, para a realização da completa apuração da eventual superestimativa orçamentária no PE-SRP 3/2022, bem como das responsabilidades dos agentes que contribuíram nas práticas de atos de gestão irregulares apontados na presente instrução. 
A seguir serão analisados, à luz dos argumentos trazidos pela Nota Técnica 2/2022/Densp/Presi, de 22/8/2022 (peça 148) , por ser a manifestação mais recente da Funasa quanto aos fatos, a despeito dos documentos autuados por este Tribunal após a elaboração da instrução de 8/9/2022 (peça 182) , porque tais documentos, à exceção do Ofício 34/2022/Presi/Funasa (peças 185 = 190 e = 191) , são cópias de manifestações anteriores da Funasa, a saber:
Nota Técnica 14/2022/Direx/Presi, de 11/5/2022, anteriormente já enviada pela Funasa em 12/5/2022 (peças 186 = 27) e analisada na instrução de 11/8/2022 (peça 133) ; 
Nota Técnica 16/2022/Direx/Presi, de 19/5/2022, anteriormente já enviada pela Funasa em 12/5/2022 (peças 187 = 35) , relativa a diligência e similar à Nota Técnica 14/2022/Direx/Presi, com adendo referente a exame técnico da SecexSaúde,  analisada na instrução de 11/8/2022 (peça 133) ; e
Nota Técnica 2/2022/Cosar/Cgesa/Densp/Presi, de 6/5/2022, anteriormente já enviada pela Funasa em 19/7/2022 (peças 188 = 114) e analisada na instrução de 8/9/2022 (peça 182, p. 27-28) .
Assim, conforme a Nota Técnica 2/2022/Densp/Presi, de 22/8/2022 (peça 148) , tem-se a análise de mérito do PE-SRP 3/2022-Funasa-Presidência que segue abaixo, com as irregularidades encontradas no processo.
Da ausência de informações acerca da localização e situação dos poços, com possível superdimensionamento dos objetos da licitação, decorrentes de deficiente planejamento
Argumentos (peça 148, p. 3-4) 
1.29. 	A Funasa inicia sua manifestação quanto ao fato ressaltando que a questão fora abordada no item 6 das Notas Técnicas 14/2022/Direx/Presi (SEI 3781545) e 16/2022/Direx/Presi (SEI 3802806) acostadas às peças 27 e 35, enquanto reafirma os esclarecimentos e argumentos ali apresentados e destaca os itens 11 e 12 da nota técnica relativa à diligência, Nota Técnica 16/2022/Direx/Presi (peças 35, p. 14-23) relacionados ao exame técnico da instrução inicial elaborada pela SecexSaúde (peça 148, p. 3) .
1.29.1. A fundação afirma no item 5.4.4 da Nota Técnica 2/2022/Densp/Presi (peça 148, p. 3) que "As supostas ilegalidades apontadas decorrem de premissas fáticas equivocadas, quais sejam a deficiência de planejamento e superdimensionamento dos objetos de licitação" e reafirma que os itens dos lotes são interdependentes e que o "objeto do primeiro item faz parte do planejamento da instalação no segundo item" (grifos nossos) .
1.29.2. 	E continua afirmando que "a indefinição quanto a localização exata e situação dos poços faz-se necessária justamente com o fulcro de possibilitar que essa averiguação seja feita quando da execução do primeiro item, uma vez que tal questão somente pode ser elucidada em campo". Adicionalmente alega que a indicação da localização exata dos poços tornaria inexequível o item 2 da licitação, podendo vir a gerar prejuízos ao erário, uma vez que, na impossibilidade técnica de instalação do poço, seria inviável a instalação em outra localidade, por violação ao edital.
1.29.3. 	No item 5.4.6. da Nota Técnica 2/2022/Densp/Presi, de 22/8/2022 (peça 148) é ainda expresso (peça 148, p. 3) :
É imperioso que se entenda que O OBJETIVO FINAL É A INSTALAÇÃO DE 5.802 (CINCO MIL OITOCENTOS E DOIS) POÇOS - OU SEJA, SERÃO INSTALADOS OS 5.802 (CINCO MIL OITOCENTOS E DOIS) POÇOS E NÃO HÁ QUALQUER INDEFINIÇÃO OU AUSÊNCIA DE CLAREZA QUANTO A ISTO - LOGO NÃO HÁ HIPÓTESE DE NÃO SEREM INSTALADOS OS QUANTITATIVOS PREVISTOS DE POÇOS - sendo o referido quantitativo necessário para atender ao interesse público, de levar água para o ambiente rural e para população que sofre com a seca e os períodos de longa estiagem. (maiúsculas originais, negritos nossos) 
1.29.4. 	A Funasa alega que, embora a definição das localidades não possa ser definida, os quantitativos e os municípios estão evidenciados no Processo 25100.007878/2021-10 conforme Planilha Portaria Funasa 307-2022 (peça 148, p. 3 e peça 66, itens não digitalizáveis com planilha) .
1.29.5. 	Repete que a indefinição da localização "é necessária e inerente ao item 1", que faz parte do item 2, enquanto o fato não decorre de ausência de planejamento e superdimensionamento do objeto da licitação, concluindo que, feitos os esclarecimentos, "o objeto da licitação é claro, definido, possui motivações e justificativas técnicas claras e definidas, atendo-se, por conseguinte, aos princípios do planejamento e da motivação".
1.29.6. 	Transcrevem-se abaixo as manifestações da Funasa na Nota Técnica 14/2022/Direx/Presi (peça 27, p. 3-8) apresentadas nas instruções precedentes (peça 133, p. 7-9, e peça 182, p. 5-7) :
Argumentos
42. 	Após considerações iniciais, a partir do item 6 da Nota Técnica 14/2022/Direx/Presi, SEI/Funasa 3781545 (peça 27, p. 3) , são apresentados argumentos relativos à Instrução Normativa Seges/ME 5/2017 quanto à "apresentação de Projeto Básico ou Termo de Referência e que estes deverão conter, dentre outros, a justificativa da relação entre a demanda e a quantidade de serviço a ser contratada" bem como outras informações relacionadas "que possam ajudar na identificação do quantitativo de pessoal e insumos necessários à execução contratual" (peça 27, p. 3) .
42.1. 	Informa que os serviços foram licitados em decorrência dos resultados do PA 25100.000804/2022-25, disponibilizado a este Tribunal, e em lotes que contemplam dois itens, sendo um de testes de bombeamento e de análises físico-químicas e bacteriológicas, e outro destinado a implantações de sistemas de bombeamento, de SAA com chafariz de 5.000 L, de tratamento e ainda de sistema autônomo de geração fotovoltaica (peça 27, p. 3) .
42.2. 	Alega que os quantitativos constam do item 1.2 do Termo de Referência (TR) e transcreve trecho do referido TR onde consta que os poços serão situados em localidades rurais, nos municípios dos estados dos dez estados atendidos, nos termos da Portaria Funasa 307/2022 (peça 27, p. 3) .
42.3. 	Apresenta que o levantamento da demanda existente para poços já perfurados, e não instalados, decorreu da Portaria Funasa 307/2022, com vistas a "assegurar a oferta de água tratada à população em situação de vulnerabilidade hídrica" e que o cadastramento foi realizado pelos municípios por meio de formulário online disponibilizado pela Funasa, os quais, após "algumas validações, exclusões e recortes iniciais", passaram a compor a demanda estimada do PE-SRP 3/2022 de 5.802 poços. (peça 27, p. 4) .
42.4. 	Argumenta que, sendo o pregão por sistema de registro de preços (SRP) , as quantidades podem ser variáveis e, afirma que "nem todos os poços apontados poderão ser instalados e, caso isto ocorresse, estaríamos presos à relação apensada ao edital". A determinação das localizações provocaria uma "amarração" que não seria recomendável e, como ela não foi apensada aos autos, "poderá haver substituição no sentido de se atender à meta quantitativa prevista, sem a necessidade de se iniciar um processo solicitando a possibilidade de inclusão de poços que não constam na relação" (peça 27, p. 4) .
42.5.	 Expõe tabela com os quantitativos de municípios que responderam o formulário da Portaria 307/2022 e dos poços por estados e com as diferenciações entre os 4.150 poços (71,53%) que estão em região semiárida e os 1.652 (28,47%) que não estão. (peça 27, p. 4) . 
42.6. 	Reapresenta que os 5.802 poços foram indicados por critérios estabelecidos e apresentados no Relatório Técnico - Análise dos Formulários Cadastrados no âmbito da Portaria Funasa 307/2022 e que eles "não podem nem devem ser amarrados por localização em virtude de serem poços já perfurados que dependem do teste de bombeamento para terem o indicativo se vão ser aproveitados para a execução da etapa seguinte, ou seja, a sua instalação e o consequente procedimento de energização". Ainda apresenta a observação de que os testes serão realizados em quantidade 15% superior às das instalações de bombas (peça 27, p. 4-5) .
42.7. 	Afirma-se que, para o aproveitamento e instalação dos poços, considerarão "a capacidade de produção, a qualidade da água obtida, as condições de revestimento do poço, a população a ser atendida; a observância do atendimento aos critérios de elegibilidade e prioridade; e outros;". 
42.8.	 E informa: "Se não fosse dessa forma", seria impossível a sequência da execução relacionada à efetiva instalação dos poços, com a energização, uma vez que a execução ficaria pendente, embora já contratada, até a realização de novo procedimento licitatório apenas para a execução de um novo contrato de bombeamento e poderia ocasionar a necessidade de realização de vários procedimentos licitatórios (peça 27, p. 5) .
42.9. 	É ressalvado que o objeto do PE-SRP 3/2022 "tem essa peculiaridade especifica por serem poços já perfurados", diferindo do procedimento quando o objeto inclui poços a serem perfurados, porque nesse caso devem ser previamente definidos através de estudos geofísicos a serem realizados de forma antecedente ou simultânea, com a identificação da localização estimada com uma margem de flexibilização" (peça 27, p. 5) .
42.10. 	A Funasa resume que a definição do quantitativo de poços perfurados e ainda não instalados seria tecnicamente suficiente e que a padronização do objeto licitado seria justificada pelo "atendimento prévio e condicionante" do item 1 de cada lote, sendo "plenamente racional e exequível em face das alternativas disponíveis, os custos reduzidos com a uniformização" (peça 27, p. 5) .
42.11. 	Quanto à adoção do sistema autônomo de energia fotovoltaica off-grid é informado que a Funasa estabeleceu esse padrão por considerar sua viabilidade, a despeito de se esperar ampliação da rede elétrica em regiões rurais, mas que são demoradas (peça 27, p. 5-7) .
42.12. 	E expõe que a verificação integral da documentação administrativa referente à análise dos formulários cadastrados pelos municípios, segundo a Portaria 307/2022, bem como o PA referente ao PE-SRP 3/2022 "subsidiaram a definição aceitável para a questão denunciada no que diz respeito à suposta ausência de informações acerca da localização e situação dos poços" (peça 27, p. 8) .
42.13. 	Conclui suas presentes manifestações alegando que "Edital do Pregão Eletrônico SRP 3/2022 e os documentos técnicos que lhe deram suporte definiram de forma satisfatória e suficiente a localização e a situação dos poços, em acordo com o disposto no inciso III do art. 3º da Lei 10.520/2002 e no art. 6º do Decreto 9.507/2018, bem como na Súmula TCU 177" (peça 27, p. 8) .
1.29.7. 	A Funasa também apresentou informações por meio de sua Nota Técnica 2/2022/Diesp-CE/Suest-CE, de 5/9/2022 (peça 159) , referentes a respostas a diligências do Ofício 43.306/2022-TCU/Seproc (peça 139) , que, em casos pontuais de necessidade de aprofundamentos, serão subsidiariamente apontadas. 
1.29.8. Em sua maior parcela, as informações trazidas nas respostas a diligências consistem em reiterações das manifestações já apresentadas nos autos por notas técnicas anteriormente analisadas ou constantes da Nota Técnica 2/2022/Densp/Presi, de 22/8/2022 (peça 148) aqui reapresentada, por falta de novas manifestações da Funasa por ocasião da oitivas realizadas por meio do Ofício 49.935/2022-TCU/Seproc (peça 195) .
Análises Técnicas
1.30. 	Preliminarmente, esclarece-se que na instrução de 11/8/2022 (peça 133) , as Notas Técnicas 16/2022/Direx/Presi e 2/2022/Diesp-CE/Suest-CE (peças 35 e 159) não foram analisadas em sede de manifestação de oitivas, por se tratar de respostas a diligências. Por seu lado, as Notas Técnicas 14/2022/Direx/Presi e 2/2022/Densp/Presi (peças 27 e 148, p. 3) , já foram objetos das devidas análises (peças 123 e 182) , mas serão aqui reapresentadas em análises de mérito, por serem as manifestações mais recentes da Funasa.
1.30.1. 		Ao afirmar na Nota Técnica 2/2022/Densp/Presi, SEI/Funasa 4043300, de 22/8/2022 (peça 148, p. 3) , que o objeto do item 1 do PE-SRP 3/2022 faz parte do planejamento do segundo item da mesma licitação, a Funasa reconhece e evidencia que os itens, embora interdependentes, não poderiam ser licitados conjuntamente, vez que não é viável que a licitação de instalação de sistemas de bombeamento de poços (item 2) dependa de um outro item, licitado no mesmo lote, que se limita a testar e definir onde e quais poços serão instalados. 
1.30.2. 	Todas as atividades da Administração, inclusive as contratações diretas e adesões a atas de registro de preços, devem ser precedidas de planejamento adequado, formalizado no processo de contratação e, quando for o caso, incorporado no Termo de Referência ou Projeto Básico, por obediência ao princípio fundamental do planejamento ínsito no art. 6º, inciso I, do Decreto-Lei 200/1967.
1.30.2.1. 	Assim, o planejamento da contratação é a fase que recebe como insumo uma necessidade de negócio e gera como saída um edital completo, incluindo o termo de referência (TR) ou projeto básico (PB) para a contratação, segundo o arquivo "Planejamento da contratação" (peça 153) deste Tribunal (http://www.tcu.gov.br/arquivosrca/001.003.htm) .
1.30.2.2. 	Dessa forma, resta evidenciado que a fase de planejamento não pode estar incluída no edital ao qual deveria dar suporte. 	Por tal procedimento, a Funasa confirma que não desenvolveu o planejamento para a definição dos poços a serem instalados, enquanto também  não realizou o necessário parcelamento do objeto, unindo no mesmo lote itens distintos e divisíveis, ponto a ser abordado no próximo tópico "da ausência de divisão dos serviços licitados".
1.30.3. 	Quanto à inexistência de "hipótese de não serem instalados os quantitativos previstos de poços", isto é, 5.802 poços, a afirmação não socorre a Funasa, vez que, mesmo sendo efetuadas 6.672 análises, sabendo-se da média de 40,49% de poços salinos/salobros na região e/ou que 17,68% possuem calcário, ferro ou flúor em elevados teores, conforme o relatório técnico de análise dos formulários cadastrados no âmbito da Portaria Funasa 307/2022 (peça 57, p. 5-6) , pode-se atingir o  elevado percentual de 58,17% de poços com problemas em suas águas e inaptos para as instalações de bombas. 
1.30.4. Mesmo utilizando-se todos os 6.672 poços a serem testados, ao se subtrair o percentual de poços salinos/salobros (40,49%) apontados em relatório da Funasa (peça 57, p. 5-6) , atinge-se o quantitativo máximo de 3.971 poços a serem instalados, fazendo o número de serviços na quantidade mínima de 30% para todos os dez lotes cair de 1.741 comprovações (30% de 5.802) para 1.191 serviços realizados, o que nos lotes isolados, possivelmente tornaria viável a participação de um maior número de empresas. 	
1.30.5. Adicione-se às respostas das últimas manifestações da Funasa, apresentadas pela Nota Técnica 2/2022/Densp/Presi (peça 148) , as avaliações realizadas quando das análises da primeira oitiva, respondida pela Notas Técnicas 14/2022/Direx/Presi (peça 27) , que são apresentadas nos subitens deste item 34.2.5.
1.30.5.1. 	As manifestações da Funasa na primeira oitiva evidenciaram que a autarquia não apresentou argumentos válidos e capazes de afastar o pressuposto inicial da "ausência de informações acerca da localização e situação dos poços", que deveriam ter sido expostas nos documentos apensados ao Edital do PE-SRP 3/2022, de modo a atender à definição precisa e suficiente do objeto, conforme o art. 3º, inciso II, da Lei 10.520/2002 e a Súmula TCU 177, além da necessidade de planejamento para dar suporte a essas definições, nos moldes do art. 6º do Decreto  9.507/2018.
1.30.5.2. 	O fato de poder "haver substituição no sentido de se atender à meta quantitativa prevista, sem a necessidade de se iniciar um processo solicitando a possibilidade de inclusão de poços que não constam na relação" (peça 27, p. 4) , corrobora a ausência do devido planejamento dos poços a serem testados, analisados e instalados.
1.30.5.3. A ausência de planejamento, portanto, resta evidenciada pela falta de avaliações das reais condições dos poços (verticalidade, espessura dos revestimentos e integridade do poço, por exemplo) , bem como da potabilidade de suas águas destinadas ao consumo humano, condição essa expressa no item 10.1.1.1. do TR (peça 7, p. 37) , no projeto básico (peça 7, p. 70-71) e no Estudo Técnico Preliminar 5/2022 (ETP 5/2022) , conforme peça 7, p. 83 e 89.
1.30.5.4. 	No universo de 5.802 poços a serem instalados, dos quais 2.349 (40,49%) são poços salinos/salobros e/ou 1.026 (17,68%) possuem calcário, ferro ou flúor em elevados teores, conforme o Relatório técnico de análise dos formulários cadastrados no âmbito da Portaria Funasa 307/2022 (peça 57, p. 5-6) , refletirá a inviabilidade de diversos poços inicialmente indicados, após terem sido realizados os custos com mobilizações, com potenciais dispêndios desnecessários de recursos públicos.
1.30.5.5. 	A quantificação genérica de poços por estados não atende à Súmula TCU 177 porque, como deixou claro a Funasa, "nem todos os poços apontados poderão ser instalados" (peça 27, p. 4) . 
1.30.5.5.1. Cabe, inicialmente, explicitar o teor da Súmula TCU 177:
A definição precisa e suficiente do objeto licitado constitui regra indispensável da competição, até mesmo como pressuposto do postulado de igualdade entre os licitantes, do qual é subsidiário o princípio da publicidade, que envolve o conhecimento, pelos concorrentes potenciais das condições básicas da licitação, constituindo, na hipótese particular da licitação para compra, a quantidade demandada uma das especificações mínimas e essenciais à definição do objeto do pregão.
1.30.5.5.2. 	Nos termos da referida súmula do TCU, portanto, a quantidade demandada também é uma das especificações mínimas e essenciais à definição do objeto do pregão. A despeito de ser o PE-SRP 3/2022 destinado a contratações de serviços e não apenas compras, a licitação em tela envolve a aquisição de diversos itens, como, por exemplo, entre outros: bombas (item orçamentário  2.1) , tubos (item 2.4) , cabos (itens 2.14 e 2.15) , caixa d'água de 5.000 L (item 5.3.16) , inversor de tensão, painéis fotovoltaicos e suportes (itens 8.3-8.5) , que, no caso de Alagoas, para exemplificar, perfazem 37,16% do preço de referência do grupo, sendo, por conseguinte, relevantes (peça 65, p. 1-2) .
1.30.5.5.3. O estado de conservação de cada poço também deveria ser previamente conhecido e descartados os poços que, devido a fraturas, desmoronamentos, problemas de verticalidade e idade, não tivessem condições de serem instalados, sendo desnecessárias as execuções de seus testes de bombeamento e análises físico-químicas e bacteriológicas. 
1.30.5.5.4. 	Assim, tendo em vista a interdependência entre o número de poços e os preços ofertados pelos licitantes, devido ao natural ganho de escala computado numa licitação com tamanho volume de serviços e itens a serem adquiridos, as localizações, os estados de conservação e as quantidades deveriam ser devidamente definidos no edital, dadas suas relevâncias, o que a Funasa efetivamente não fez.
1.30.5.6. 	Ressalta-se que a pesquisa realizada por conta da Portaria Funasa 307/2022 (peça 54) utilizou o  formulário SEI/Funasa 3475851 (peça 55) , que questionou as profundidades dos poços, mas deixou de considerar o tipo de solo em que eles se encontravam, bem como os seus estados de conservação, sendo essas questões fundamentais nas corretas definições e dimensionamentos dos sistemas de bombeamento e de energização necessários, especialmente para as bombas, cabos multipolares, tubos de PVC e potenciais energéticos das placas fotovoltaicas a serem utilizadas.
1.30.5.6.1. 	Os poços existentes nas formações cristalinas, que cobrem majoritariamente o semiárido nordestino, em média são mais rasos, com cerca de cinquenta a sessenta metros de profundidade, tendem a ter águas salobras e com menores vazões. Os poços em terrenos sedimentares, como predominantemente no Maranhão, são mais profundos, com uma média de 120 a 150 metros de profundidade, e tendem a oferecer melhores vazões (peças 125, 127 p.  e 131, p. 4-5) , sendo, portanto, tais informações fundamentais para os corretos dimensionamentos, não só das perfurações, mas também das instalações de sistemas de bombeamento, porque as potências das bombas a instalar dependem das alturas a serem vencidas pelas águas, entre outros fatores. 
1.30.5.6.2. 	Segundo o manual "Execução de Testes de Bombeamento em Poços Tubulares" do SGB-CPRM (peça 124, p. 5-6) , os testes de bombeamento para poços em terreno cristalino, normalmente são realizados por bombeamento contínuo durante, no mínimo, doze horas, independente da estabilização dos níveis e depois se deve registrar a recuperação dos níveis por um período de seis horas, enquanto nos sedimentares o bombeamento deve ter, no mínimo 24 horas, ou até a estabilização dos níveis, com registro da recuperação em doze horas, o que evidencia as diferenças.
1.30.5.6.3. Devido a essas diferenças de solos e profundidades, é que em licitações de grandes quantitativos de poços, sem adentrar no mérito da generalização que se faz quando se adota o pregão eletrônico e, principalmente, o SRP, ocorrem distinções entre poços cristalinos e sedimentares, conforme registrado nos PE-SRP 9/2021-Funasa/RN (peça 91, 109) ; PE-SRP 21/2021-Dnocs (peças 119-120) ; e PE-SRP 29/2021-Dnocs (peça 121-122) .
1.30.5.6.4. 	Apesar de serem as informações acima do conhecimento de quem trabalha com poços, a Funasa planejou o cadastramento e o próprio PE-SRP 3/2022, ao custo estimado de R$ 498.164.171,68, sem realizar pesquisas que identificassem as informações mais elementares sobre as regiões dos poços e suas reais condições.
1.30.5.6.5. 	A despeito da capilaridade da Funasa em toda a região, não foram realizadas as mínimas visitas aos poços cadastrados para averiguar as suas potenciais viabilidades, enquanto a fundação transferiu para as empresas vencedoras do certame a responsabilidade de realizar testes em poços que, de antemão, já se sabia serem inaptos, devido ao elevado percentual de registros de inadequações das águas, conforme o relatório técnico elaborado pela Coordenação de Saneamento em Áreas Rurais e Comunidades Tradicionais (peça 57, p. 5-6) .
1.30.5.6.6. 	Dessa forma, a ausência de informações das localizações e situações dos poços acarretou o superdimensionado do objeto do PE-SRP 3/20222, o que também trouxe potencial restrição indevida à competitividade, uma vez que as empresas interessadas em participar do certame teriam que comprovar qualificações técnico-operacionais para 30% desses quantitativos superiores aos reais. Assim, o objeto deve ser descrito de forma precisa, suficiente e clara, vedadas especificações que, por excessivas, irrelevantes ou desnecessárias, limitem ou frustrem a competição ou sua realização, conforme trecho do Voto do Acórdão 2079/2007-TCU-Plenário, Ministro Relator Marcos Vilaça: 
50. No pregão, o cuidado que se tem que ter está em demarcar com clareza o que se quer comprar, para proteção da exequibilidade técnica e financeira do objeto, já que a fase de habilitação é desembaraçada e posterior aos lances. É importante fazer o licitante compreender com boa precisão o que a Administração deseja, sem induzi-lo a erros nem levá-lo a se comprometer com uma proposta que não pode cumprir pelo preço oferecido. Assim, tem-se favorecida a normalidade da execução contratual e, antes disso, evita-se que a licitação vire um transtorno, com inúmeras inabilitações após aceito o preço, ou mesmo que se inabilitem licitantes por avaliações subjetivas ou não suficientemente explicitadas no edital, frustrando expectativas.
1.30.5.7. Ademais, a falta de conhecimento sobre o objeto licitado provoca inúmeras imprecisões que dificultam a elaboração das propostas, as quais, conforme jurisprudência consolidada deste Tribunal, representada pela Súmula TCU 177, por ser regra indispensável da competição, embasam e promovem a nulidade do certame.
1.30.5.8. 	Por seu turno, a Instrução Normativa 5, de 26/5/2017, emitida pela Secretaria de Gestão (Seges) do Ministério do Planejamento, Desenvolvimento e Gestão (MP) , que dispõe sobre as regras e diretrizes do procedimento de contratação de serviços sob o regime de execução indireta no âmbito da Administração Pública federal direta, autárquica e fundacional, em seu Anexo V especificou as diretrizes para a elaboração do projeto básico (PB) ou termo de referência (TR) , explicitando no seu tópico 1.1, "b" vedação a especificações que "b) não representem a real demanda de desempenho do órgão ou entidade, não se admitindo especificações que deixem de agregar valor ao resultado da contratação ou sejam superiores às necessidades do órgão ou entidade" (grifos nossos) .
1.30.5.9. 	Dessa forma, configura-se que a Funasa não planejou a pesquisa de poços nem a licitação, uma vez que não conhecia os seus objetos, tendo ocasionado:
a) majoração da quantidade de atestados necessários para a qualificação técnico-operacional, quer seja para as empresas interessadas em todos os lotes ou para as que optassem por alguns deles;
b) lançamento de um certame pelo total de 5.802 poços, com instalações genéricas e sem motivações ou justificativas para diferentes sistemas de bombeamento em diversos estados brasileiros, a exemplo das bombas de 1,97 HP e vinte estágios, dos cabos multipolares e tubos de PVC com metragens iguais para todos os poços, e sistema de energização fotovoltaica off-grid sem baterias a despeito de a Funasa estar ciente de que elevado percentual dos poços (58,17%) tinha problemas com suas águas, enquanto outro significativo percentual de 51,34% não mencionou problemas de energia;
c) eventual e indevida restrição à competitividade, caracterizada, inclusive,  pela média de quatro participantes dos grupos licitados (peça 47, p. 8-28) , enquanto o PE-SRP 29/2021 do Dnocs, com instalação de poços parcelados em três lotes por tipo de energização em nove estados, contou com doze, onze e onze licitantes (peça 122, p. 4, 9-10 e 13) .
1.30.6. Pelo exposto, a afirmação de que o objetivo final do PE-SRP 3/2022 é a instalação dos poços, limitando o item 1 a uma etapa do planejamento do item 2, de fato não socorre a Funasa, restando evidenciada a transferência do planejamento de instalações de 5.802 poços para empresas contratadas para as execuções dos dois itens no mesmo grupo/lote da mesma licitação, o que acarretaria que a mesma empresa realiza o planejamento de poços a instalar e depois os instala. 
1.30.6.1. 	Tal fato evidencia a ausência de planejamento adequado, conforme impõem as disposições legais, e, consequentemente, de definição precisa e suficiente do objeto licitado, que, conforme a Súmula TCU 177, "constitui regra indispensável da competição, até mesmo como pressuposto do postulado da igualdade entre os licitantes".
1.30.6.2. Ademais, o fato de que uma empresa, ao realizar os testes e análises os poços, nos termos expostos pela Funasa (item 5.4.4. da peça 148, p. 3) , planeja quais poços serão instalados por ela própria consiste em flagrante afronta ao princípio da segregação de funções, que fundamenta o art. 9º, inciso I da Lei 8.666/1993, quando estabeleceu a impossibilidade de participação, direta ou indireta, em licitação ou execução de obra ou serviço e fornecimento de bens a eles necessários, do autor do projeto, básico ou executivo.
1.30.6.2.1. Dessa forma, a Funasa, ao definir que o "objeto do primeiro item faz parte do planejamento da instalação no segundo item" no PE-SRP 3/2022, equivale a dizer que o executor do primeiro item participa do projeto básico do segundo item, em afronta ao princípio da segregação de funções que fundamente o art. 9º, inciso I, da Lei 8.666/1993. 
1.30.7. 		Assim, as manifestações da Funasa evidenciam que a autarquia não apresentou, nas duas oitivas realizadas, argumentos válidos e capazes de afastar o pressuposto inicial da falta de informações acerca da localização e situação dos poços, decorrentes de ausência do devido planejamento.
1.30.8. 	A ausência de informações acerca da localização e situação dos poços, com superdimensionamento dos objetos da licitação, decorrentes de deficiente planejamento afrontou os princípios do planejamento, expresso no art. 6º, inciso I, do Decreto 200/1967, da motivação, expresso no caput dos arts. 2º e 50 da Lei 9.784/1999, da segregação de funções, contido no art. 9º, inciso I, da Lei 8.666/1993, bem como o art. 3º, incisos I a III da Lei 10.520/2002, o art. 8º, inciso IV, do Decreto 3.555/2000, o art. 8º caput e parágrafo único do Decreto 7.983/2013, a Súmula TCU 177, e ainda o subitem "b" do tópico 1.1 da Instrução Normativa Seges/ME 5/2017.
Da não divisão dos serviços licitados
Argumentos (peça 148, p. 4) 
1.31. 		O item 5.5.1. da Nota Técnica 2/2022/Direx/Presi (peça 148, p. 4) expõe que a mesma questão foi abordada no item 7 das Notas Técnicas 14/2022/Direx/Presi e 16/2022/Direx/Presi, enquanto reafirma os esclarecimentos e argumentos ali apresentados e ainda destaca os itens 11 e 12 da nota técnica relativa à diligência (peças 27 e 35) .
1.31.1. 	Adicionam-se os textos do § 1º, do art. 23, da Lei 8.666/1993, que trata da divisão de obras, serviços e compras "em tantas parcelas quantas se comprovarem técnica e economicamente viáveis", bem como da Súmula TCU 247 que trata da adjudicação por itens e não por preço global quando o objeto for divisível, desde que não haja prejuízos. 
1.31.2. 	A Funasa conclui sua manifestação quanto à ausência de parcelamento do objeto da licitação alegando que "os objetos dos itens de cada lote respectivo de contratação são interdependentes, logo não há viabilidade técnica e econômica na divisão sugerida" e que "se demonstra motivação clara, congruente e técnica acerca da inviabilidade da divisão dos serviços, em conformidade com os preceitos legais apresentados acima".
1.31.3. 	Transcrevem-se abaixo as manifestações da Funasa na Nota Técnica 14/2022/Direx/Presi (peça 27, p. 8-10) apresentadas nas instruções precedentes (peça 133, p. 12, e peça 182, p. 10) :
	Argumentos
44. 	Quanto ao indício de falta de divisão ou parcelamento do objeto licitado, a Funasa se pronuncia na Nota Técnica 14/2022/Direx/Presi (peça 27, p. 8-10) pelos tópicos 7.1 a 7.7, dos quais são extraídos os pertinentes e relevantes trechos abaixo apresentados, derivados de trecho do ETP 5/2022 (peça 7, p. 83-102) do PE-SRP 3/2022 (peça 27, p. 8-9 e peça 7, p. 86-87) :
xxxi) Não se agrupam serviços compostos por objetos de natureza distintas, que não se confundem com outros, que são diferentes, que não fazem parte dos outros, que são separados, destacados, o que não é o caso (grifos nossos) .
xxxii) Existe de fato uma interdependência dos serviços a serem executados não sendo, portanto, distintos nem tampouco separados. 
 (...) 
Exemplificando, para melhor compreensão, o item 1 deve ser executado em primeiro momento para a abertura de frente para os itens 2, 3 e 4, devendo ser apresentados, por meio de perfilagem ótica, exigida no Edital (TR anexo) , os detalhes do perfil construtivo dos poços, visando assim definir as características técnicas do sistema de bombeamento que será instalado. Assim não resta dúvida quanto a interdependência dos itens e quanto a impossibilidade de parcelamento (grifos nossos) 
Cumpre ressaltar o que diz a Cartilha Informativa do Serviço Geológico do Brasil (SGB/CPRM) , Noções Básicas sobre Poços Tubulares, no que diz respeito a instalação de poços: "Instalação: É a etapa final na construção de um poço, deixando-o apto a funcionar normalmente.
 (...) 
xxxv) A junção em lotes decorreu da necessidade de evitar que se multiplicasse o número de procedimentos a serem executados (o que geraria enormes custos administrativos notadamente em uma unidade que é responsável pela execução e fiscalização de tais serviços, e que não possui servidores em números suficientes para atender uma demanda de contratação parcelada) .
xxxvi) A Funasa distribuiu os itens que serão licitados, evitando-se, em última análise, perda de economicidade da contratação e aumento dos custos administrativos.
xxxvii) É legítima a adoção da licitação por lotes formados com elementos de mesma característica, quando restar evidenciado que a licitação por itens isolados exigirá elevado número de processos licitatórios, onerando o trabalho da administração pública, sob o ponto de vista do emprego de recursos humanos e da dificuldade de controle, colocando em risco a economia de escala e a celeridade processual e comprometendo a seleção da proposta mais vantajosa para a administração. (Acórdão 5301/2013-TCU-Segunda Câmara, TC Processo 009.965/2013-0, relator Ministro-Substituto André Luís de Carvalho, 3/9/2013) .
44.1. 	Ainda alega que "Não existe obrigatoriedade para essa desvinculação nem tampouco impedimento para a reunião das atividades", enquanto declara que não prosperaria qualquer questão que pudesse ser levantada quanto aos ramos de atividades, por não serem distintas e sim atividades interdependentes, com similaridade e interseção técnica inerente. E apresenta ainda resumo e sequência dos serviços a serem executados (peça 27, p. 9) .
Análises Técnicas
1.32. 	Aqui será repetida a análise da manifestação exposta na Nota Técnica 14/2022/Direx/Presi (peça 27, p. 8-10) , que a Funasa reafirma na segunda resposta à oitiva.
1.32.1. 	As alegações inicialmente apresentadas na Nota Técnica 14/2022 (peça 27, p 8-9) , sendo cópias de trechos do ETP 5/2022 (peça 7, p. 86-87) , não prosperam pelas seguintes razões, em oposição ao afirmado pela Funasa.
1.32.2. 	A despeito do explicitado no Termo de Referência (TR) (peça 7, p. 61) e no ETP 5/2022 (peça 7, p. 8) , o PE-SRP 3/2022 agrupou nos lotes de 1 a 10 dois itens (1 e 2) que são de "natureza distintas, que não se confundem com outros, que são diferentes, que não fazem parte dos outros, que são separados, destacados", o que significa que são eles econômica e tecnicamente divisíveis, senão vejamos:
1.32.2.1. 	O item 1 de cada lote licitado é referente a testes de bombeamento e análises físico-químicas e bacteriológicas, previstos na Norma Brasileira (NBR) 12.244 da Associação Brasileira de Normas Técnicas (ABNT) , que trata das condições exigíveis na construção de poço para captação de água subterrânea. Essa etapa de construção inclui, entre outros, serviços de: perfuração propriamente dita, dimensionamento e colocação da coluna de tubos, desenvolvimento ("processos mecânicos e/ou químicos que favoreçam o fluxo de água do aquífero para o poço") , testes de bombeamento, análises físico-químicas e bacteriológicas, fechamento do poço e elaboração do relatório final (grifos nossos) .
1.32.2.2. 	Assim,  é na fase construção que ocorrem os serviços existentes na planilha orçamentária do PE-SRP 3/2022 (peça 65, p. 1) relativos a desenvolvimento e limpeza (item 1.2.1) , teste de bombeamento (item 1.2.2) , teste de recuperação (item 1.2.3) , desinfecção (item 1.2.4) , análises bacteriológica e físico-química da água (itens 1.2.4 e 1.2.5) .
1.32.2.3. 	Esses testes de bombeamento destinam-se à determinação dos parâmetros hidrodinâmicos dos aquíferos, sendo indispensáveis para a determinação das vazões de explotação dos poços e, consequentemente, para os dimensionamentos dos sistemas de bombeamento (bombas e cabos) a serem implementados pelas instalações de bombeamento do item 2, daí a interdependência dos itens, porém sem necessidade de realizações imediatamente um após o outro nem pela mesma empresa.
1.32.2.3.1. 	Ressalta-se que a execução dos testes de bombeamento deve ser dividida em dois grandes grupos de rochas: cristalinas (bombeamento com doze horas de duração e recuperação de  seis horas) e sedimentares (bombeamento por 24 horas ou até estabilizações dos níveis, com recuperação de doze horas) , segundo o manual "Execução de testes de bombeamento em poços tubulares" do SGB/CPRM (peça 124, p. 4) .
1.32.2.3.2. 	Na presente licitação, os testes de bombeamento e de recuperação do item 1 foram genericamente orçados, respectivamente, em sete e quatro horas (itens orçamentários 1.2.2. e 1.2.3, peça 65, p. 1, 3, 5, 7) , independentemente do conhecimento do solo. Esse insuficiente tempo para o devido dimensionamento das vazões, além de equivocado, demonstra que seria apropriado que o item 1 tivesse sido melhor avaliado e dividido em lotes a serem licitados separadamente, no mesmo pregão, segundo os solos em que seriam realizados.
1.32.2.3.3. 	Tal fato assume relevância por serem previstos 6.672 testes em vasta região brasileira, com diversidade de solo, vez que, segundo o Instituto Regional de Pequena Agropecuária Apropriada (Irpaa) , o semiárido nordestino conta com cerca de 80% de solo cristalino, enquanto a maior parte do Piauí e do Maranhão estão sobre solos sedimentares (peça 125) .
1.32.2.4. 	A própria Funasa separou a fase de perfuração, na qual se inserem os testes e análises, da fase de instalação de poços e demais sistemas, ao trazer aos autos o trecho da Cartilha Informativa do SGB/CPRM "Noções básicas sobre poços tubulares" (peça 27, p. 8 e peça 123, p. 7) .
1.32.2.4.1. 	Para o adequado dimensionamento e instalação do sistema de bombeamento, faz-se necessária a análise dos resultados obtidos nos testes e análises do item 1 do PE-SRP 3/2022, porque as definições de bombas e cabos para poços subordinam-se ao conhecimento das características técnicas e padrões geológicos e hidrodinâmicos de cada estrutura, conforme o Manual de operação e manutenção de poços do Departamento de Águas e Energia Elétrica do estado de São Paulo (peça 126, p. 11, 23) e o capítulo 7 do Boletim 16/2002 do Instituto Geológico do mesmo estado intitulado " Interpretação de testes de vazão em poços tubulares profundos - dimensionamento e especificações de bombas submersas" (peça 127, p. 64-78) .
1.32.2.5. 	Dessa forma, resta demonstrado que o item 1 é de natureza distinta, separado e que não se confunde com os serviços do item 2 dos lotes licitados, que engloba as instalações de bombas e demais sistemas, cabendo, assim, a despeito da motivação apresentada pela Funasa, atender à regra do § 1º do art. 23 da Lei 8.666/1993, que prevê:
§ 1º As obras, serviços e compras da Administração serão divididas em tantas parcelas quantas se comprovarem técnica e economicamente viáveis, procedendo-se à licitação com vistas ao melhor aproveitamento dos recursos disponíveis no mercado e à ampliação da competitividade sem perda da economia de escala (grifos nossos) .
1.32.2.6. 	Ademais, dada a distinção entre os itens 1 e 2 de cada lote licitado, são eles divisíveis e a Funasa deveria ter seguido a Súmula TCU 247 que determina:
É obrigatória a admissão da adjudicação por item e não por preço global, nos editais das licitações para a contratação de obras, serviços, compras e alienações, cujo objeto seja divisível, desde que não haja prejuízo para o conjunto ou complexo ou perda de economia de escala, tendo em vista o objetivo de propiciar a ampla participação de licitantes que, embora não dispondo de capacidade para a execução, fornecimento ou aquisição da totalidade do objeto, possam fazê-lo com relação a itens ou unidades autônomas, devendo as exigências de habilitação adequar-se a essa divisibilidade" (grifos nossos) .
1.32.2.6.1. 	Entretanto, pelo exposto nos itens 5.5.4. e 5.5.5. da Nota Técnica 2/2022/Densp/Presi (peça 148, p. 4) , é possível que a Funasa esteja equivocada na sua interpretação do termo "item" da Súmula 247, por considerar os seus itens 1 e 2 como capazes de atender à súmula ou alegue, indevidamente, que o parcelamento do objeto traria prejuízos ou perda de economia de escala, uma vez que o item 1 é distinto do item 2, e, nos termos da própria Funasa, faz parte do planejamento do segundo item (peça 148, p. 3) .
1.32.2.6.2. 	Sendo o item 1 integrante do necessário planejamento do item 2, conforme afirmado pela Funasa nos parágrafos 5.4.4. e 5.4.5 da sua Nota Técnica 2/2022/Densp/Presi (peça 148, p. 3) , resta confirmada a necessidade de divisão dos dois itens na licitação, uma vez que não há possibilidade fática de planejamento de execuções de 5.802 sistemas de bombeamento (item 2) dependentes de 6.672 testes e análises (item 1) que não foram devidamente planejados, sendo ambos os itens executados pelas mesmas empresas vencedoras dos respectivos lotes, conforme já tratado na análise da irregularidade anterior, configurando falta de segregação de funções. 
1.32.2.7. 	O parcelamento do objeto teria o potencial de possibilitar a participação de empresas de diversos portes, uma vez que os serviços de testes e de análises, essas terceirizadas a laboratórios qualificados, podem ser executados por empresas de menores portes que as habilitadas para serviços de instalações de sistemas de bombeamento com SAA, tratamento e energização fotovoltaica.
1.32.2.7.1. 	O interesse de empresas menores no parcelamento da licitação encontra-se nas propostas de impugnações ao edital pelas empresas Comercial Avan Ltda. (peça 74, p. 4) , Solarterra (peça 76, p. 5) e Construtora CFal (peça 78, p. p 2) , que requisitaram parcelamentos e tratamento diferenciado para pequenas e médias empresas. Essas empresas, à exceção da Solarterra,  estavam impossibilitadas de participar da totalidade da licitações dos grupos que envolviam serviços diversificados e de grandes vultos, como os definidos no certame. Assim, o parcelamento poderia ter beneficiado a competitividade e as margens de descontos obtidas na licitação em tela.
1.32.3. 	A interdependência dos itens 1 e 2 é meramente técnica, devendo os serviços do item 1 ocorrerem antes dos serviços do item 2, de modo a definir a viabilidade do poço e dimensionar o sistema de bombeamento, sem necessidade da imediata sequência dos serviços de instalações. Tal característica restou confirmada pela Funasa em sua Nota Técnica 2/2022/Densp/Presi (peça 148, p. 3) , ao afirmar que o item 1 integra o planejamento do item 2.
1.32.3.1. Ainda mais, licitar os dois itens separadamente, em etapas distintas, após o conhecimento da capacidade hidrodinâmica do poço e de seus parâmetros de qualidade de água definidas pelo item 1, permitiria maior precisão no dimensionamento do sistema a ser instalado (item 2) , em lugar de se prever sistemas genéricos, possivelmente superdimensionados.
1.32.3.2. 	Tais serviços, se sequenciais, no universo de 6.672 testes e 5.802 instalações, podem, inclusive, ser prejudiciais e economicamente inviáveis, sobremaneira para instalações de poços desconhecidos, conforme o caso em tela. Devido à existência de 2.349 (40,49%) poços salinos/salobros e 1.026 poços (17,68%) , coincidentes ou não com os salgados, que possuem calcário, ferro ou flúor em elevados teores, segundo o Relatório Técnico da Portaria 307/2022, SEI/Funasa 3538063 (peça 57, p. 5-6) , possivelmente, diversos poços serão inaptos às instalações. 
1.32.3.2.1. 	Exemplificativamente, havendo a mobilização para os itens 1 e 2, este necessitando de tubos, cabos, bomba e equipamentos distintos dos utilizados no item 1, ao ser registrada a inviabilidade do poço, possivelmente haveria desperdícios de tempo e recursos financeiros, que, se repetidos nos 2.349 poços salinos/salobros acima explicitados, trariam impactos para a Administração e para as empresas executantes.
1.32.3.2.2. 	Assim, não seria justificável a eventual possibilidade de "adoção da licitação por lotes formados com elementos de mesma característica", conforme item "xxxvii" do ETP 5/2022 (peça 27, p. 9) , porque não é o caso concreto em tela, que tem elementos distintos. Assim, não se aplica ao PE-SRP 3/2022 o trecho do voto do Acórdão 5301/2013-TCU-Segunda Câmara, Relator Ministro André Luís de Carvalho. 
1.32.4. 	Como mencionado, outras licitações ocorridas nos últimos doze meses, a exemplo de: PE-SRP 9/2021-Funasa/RN (peça 91, p.109) ; PE-SRP 21/2021-Dnocs (peças 119-120) ; e PE-SRP 29/2021-Dnocs (peça 121-122) parcelaram os seus objetos, o que demonstra a viabilidade dessa decisão. 
1.32.4.1. 	No PE-SRP 9/2021-Funasa/RN (peça 91, p. 109) e no PE-SRP 21/2021-Dnocs (peça 120, p. 3) , os testes e análises foram colocados junto com as fases de perfurações de poços, distintos das instalações, e houve parcelamentos conforme o solo, se cristalinos (profundidade média de 60 metros) ou se sedimentares (profundidade média de 180 metros) .
1.32.4.2. 	No PE-SRP 29/2021-Dnocs, destinado a instalações de poços em nove estados, houve três lotes, segundo o sistema de energização a ser utilizado: lote 1, para novecentos poços ligados a redes de energia de concessionárias, sem divisão por solo; lote 2, para 650 poços com energização fotovoltaica em solos cristalinos; e lote 3, para 160 poços com energização fotovoltaica em solos sedimentares. Esses lotes contaram, respectivamente, com doze, onze e onze licitantes interessados (peça 122, p. 4, 9-10 e 13) , enquanto o atual PE-SRP 3/2022 contou apenas com quatro licitantes por lote em média (peça 47) .
1.32.5. 	O parcelamento do objeto, separando-se o item 1 do item 2, provavelmente possibilitaria a participação de maior número de licitantes, não de apenas a média de 4 por lote registrada no PE-SRP 3/2022-Funasa. 
1.32.5.1. Como exemplo, empresas de pequeno e médio portes participariam da disputa do item 1, que perfaz R$ 37.333.739,95 (7,49%) , enquanto empresas de maiores portes poderiam concentrar seus esforços, sem necessidade de qualificação técnica para serviços de testes de bombeamentos e análises, nos serviços de instalações (R$ 460.830.431,73) , com um possível incremento da competitividade e obtenção de descontos superiores aos 8,73% registrados na média do certame em tela (quadro 1 do Histórico acima) .
1.32.6. 	O trecho da manifestação da Funasa na Nota Técnica 14/2022/Direx/Presi (peça 27, p. 9)  em que é exposto que "Não existe obrigatoriedade para essa desvinculação nem tampouco impedimento para a reunião das atividades", não se refere à ausência de divisão dos serviços licitados, mas sim a uma das razões de impugnação da Solarterra ao Edital PE-SRP 3/2022, que tratou de: "1) Edital precisa desvincular a empresa executora dos testes da empresa executora dos sistemas solares. Visando obter economicidade e maior concorrência entre os participantes"
1.32.6.1. 	A essa questão a Funasa respondeu: "Não existe obrigatoriedade para essa desvinculação e nem tampouco impedimento para a reunião das atividades", conforme relatório de impugnação 2 (peça 77, p. 6) 
1.32.6.2. 	De fato, não há obrigatoriedade de desvincular ou impedir, indiscriminadamente, as empresas especializadas em perfurações de poços, que normalmente  realizam testes de bombeamento, das que instalam os sistemas licitados, mas tal manifestação não acode a Funasa na questão. 
1.32.6.3. 	Nas oportunidades de manifestações prévias, a Funasa foi lacônica e genérica, não logrando êxito em justificar a falta de parcelamento do objeto da licitação, conforme a regra do já explicitado § 1º do art. 23 da Lei 8.666/1993, que incentiva a primazia da divisão do objeto na licitação, por ser mais adequado à ampla competitividade e à seleção da proposta mais vantajosa prevista do art. 3º da Lei 8.666/1993.
1.32.6.4. A Funasa, ao deixar de apresentar motivações suficientemente claras e plausíveis para deixar de parcelar o objeto do PE-SRP 3/2022, atentou contra o princípio da motivação, evidenciado no art. 50, § 1º, da Lei 9.784/1999, que regula o processo administrativo no âmbito da Administração Pública Federal.
1.32.7. 	A ausência de divisão dos serviços licitados, que tinham divisibilidade de natureza técnica e econômica e para a qual a autarquia teria condições de adotar no PE-SRP 3/2022 a regra geral relativa à adjudicação por itens, deixando de parcelar os objetos e licitar os itens 1 e 2 conjuntamente, com base em motivações incongruentes, afrontou o § 1º do art. 23 da Lei 8.666/1993, a Súmula TCU 247 e o § 1º do art. 50 da Lei 9.784/1999.
Das exigências excessivas quanto à qualificação técnica
Argumentos (peça 148, p. 4-8) 
1.33. 	O item 5.6.1. da Nota Técnica 2/2022/Direx/Presi (peça 148, p. 5-6) expõe que a mesma questão foi abordada no item 9 das Notas Técnicas 14 e 16/2022/Direx/Presi, enquanto reafirma os esclarecimentos e argumentos ali apresentados e destaca os itens 11 e 12 da nota técnica relativa à diligência (peças 27 e 35) .
1.33.1. 	Em resposta às análises da instrução de 11/8/2022  quanto às exigências do item 9.11.5.2. do Edital PE-SRP 3/2022 (peça 133, p. 18-21) , a Funasa busca demonstrar que não houve excesso e apresenta definições de (peça 148, p.5-7) :
a) 	desenvolvimento de atividades relacionadas a balanço hídrico de água subterrânea;
b) 	desenvolvimento de atividades de pesquisas e avaliações hidrogeológicas, potencialidade hídrica e de mananciais hídricos subterrâneos;
c) 	desenvolvimento de estudos de caracterização geoambiental;
d) 	realização de estudos e levantamentos geofísicos (em sondagem elétrica vertical) e hidrogeológicos; 
e) 	desenvolvimento de estudos para locação de poços;
f) 	realização de serviços de sondagem e de estudos geológicos e geotécnicos; e
g) 	desenvolvimento de Planos e/ou Relatórios de Controle Ambiental voltados para a área de recursos hídricos subterrâneos, como o Relatório de Controle Ambiental (RCA) e o Plano de Controle Ambiental (PCA) .
1.33.1.1. 	Além das definições, a Funasa apresenta que todos os itens acima estariam relacionados a aspectos de possíveis impactos ambientais, conforme referenciado no Estudo Técnico Preliminar  digital (ETP digital) , anexo ao TR. 
1.33.2. Expõe que as exigências do item 9.11.5.2. do PE-SRP 3/2022 "se encontram em total consonância com o objeto do instrumento licitatório, principalmente quanto ao Termo de Referência e seu Anexo - Estudos Técnicos Preliminares, no modelo digital, não se caracterizando como exigência excessiva".
1.33.3. E conclui com a observação de que "esse tipo de questionamento não foi motivo de nenhum pedido de esclarecimento ou impugnação, demonstrando que os licitantes não consideraram esse tipo de exigência como excessiva..."
1.33.4. Transcrevem-se abaixo as manifestações da Funasa na Nota Técnica 14/2022/Direx/Presi (peça 27, p. 11-12) apresentadas na instrução de 11/8/2022 (peça 133, p. 16-17) :
					Argumentos
48. 	Quanto ao fato, a Funasa se pronuncia na Nota Técnica 14/2022/Direx/Presi (peça 27, p. 11-12) pelos tópicos 9.1 a 9.21, abaixo apresentados:
48.1. 	A Funasa inicia as suas manifestações por menções existentes na instrução inicial da SecexSaúde: a) impossibilidade de apresentações de atestados distintos, mas apenas agregados, concomitantemente, em razão dos itens 9.11.2.1 e 9.11.2.2 (peça 7, p. 12-13) ; b) exigências de comprovação de serviços de análises físico-químicas e bacteriológicas em poços tubulares profundos (item 9.11.2.1.) ; e c) exigência de concomitância dos serviços de instalação de bombeamento e de SAA, com energização em sistema autônomo de geração fotovoltaica (peça 27, p. 11) .
48.2. 	Alega ser "importante observar para o perfeito entendimento o que diz o item 9.11.4 do Edital 3/2022: Será admitida, para fins de comprovação de quantitativo mínimo do serviço, a apresentação de diferentes atestados de serviços executados de forma concomitante"; (grifo no original) " e recorre a exemplos para explicar a conduta pretendida pelo item 9.11.4. (peça 27, p. 11) .
48.4. 	Informa que seis empresas foram convocadas para apresentar propostas e que apenas duas, equivalente a 33,33%, não conseguiram apresentar os atestados corretamente (peça 27, p. 11) .No parágrafo seguinte inverte a percentagem para os 67,67% dos que apresentaram (peça 27, p. 12) .
48.5. 	Informa que a possibilidade de atestados de diferentes serviços serem admitidos, o que deveria ser a "real interpretação do item 9.11.4", decorreu do conhecimento de que "na grande maioria das empresas que executou esse tipo de serviços, os atestados têm sido fornecidos de forma agregada" (peça 27, p. 12) . 
48.5.1.	E exemplifica que, geralmente, "não se contratam empresas para executar serviço de bombeamento sem verificar a qualidade da água", por ser a potabilidade da água "condição sine qua non" para a instalação de poços destinados ao consumo humano, como também "não se contrata empresa para executar instalação de poços sem a energização, quer seja solar (off-grid) ou vinculada a rede da concessionária" (peça 27.p. 12) .
48.6. 	Afirma ainda que a entrega de ambos os serviços só podem ser verificada com os seus funcionamentos, em cumprimento ao objeto do contrato, se forem executados de forma agregada como sugerido, o que facilitaria a emissão do termo de recebimento dos serviços. (peça 27, p. 12) .
48.7. 	Quanto aos atestados de capacidade técnico-profissional com a exigência de que a licitante comprovasse ter quatro profissionais de nível superior para o item 1 e três profissionais para o item 2, a Funasa argumenta que não foram exigidos profissionais distintos, sendo possível que um mesmo profissional, independentemente de formação, atendesse os itens 9.11.5.1 e 9.11.5.2, "excetuando-se o engenheiro eletricista que só pode atender o procedimento de energização" (peça 27, p. 12) . 
Análises Técnicas
1.34. 	Uma vez que a Funasa, por sua Nota Técnica 2/2022/Direx/Presi (peça 148, p. 5-6) expõe que a referida questão foi abordada no item 9 da Nota Técnica 14/2022/Direx/Presi (peça 27) e reafirma os "esclarecimentos e argumentos ali apresentados", aqui também será apresentada a análise baseada na manifestação exposta na Nota Técnica 14/2022/Direx/Presi (peça 27, p. 8-10) , acrescida das avaliações dos pontos relacionados ao item 9.11.5.2. do Edital PE-SRP 3/2022.
1.34.1. Conforme a análise acima, relativa à ausência de divisão dos serviços licitados, restou confirmado que em cada lote do PE-SRP 3/2022 foram incluídos dois itens distintos, com serviços diferentes, independentes e que deixaram de atender ao princípio do parcelamento do objeto insculpido no § 1º do art. 23 da Lei 8.666/1993.
1.34.2. Pelo exposto nas manifestações da Nota Técnica 14/2022/Direx/Presi (peça 27, p.11) e pela avaliação da redação do item 9.11.4 do Edital PE-SRP 3/2022 (peça 7, p. 13) , conclui-se que o referido item foi, de fato, indefinido, ambíguo e inapropriado para um edital, com reais possibilidades de induzir licitantes a entenderem que serviços de bombeamento do item 1 e de instalações de bombas do item 2 deveriam ter sido realizados concomitantemente para efeito de habilitação.
1.34.3. O item 9.11.4 se limita a apontar que "9.11.4 Será admitida, para fins de comprovação de quantitativo mínimo do serviço, a apresentação de diferentes atestados de serviços executados de forma concomitante" (grifos nossos) , sem especificar que a execução simultânea ou concomitante dos serviços concerniria exclusivamente aos serviços de um mesmo item. Não foi especificado no item 9.11.4, conforme fora registrado no editalício 9.11.3, este relacionado a atestados de sistemas autônomos de geração fotovoltaica, que os atestados e as regras nele expostas seriam aplicados apenas aos referidos sistemas off-grid (peça 7, p. 13) . Daí, já é possível se constatar que o item 9.11.4. foi omisso quanto a tal ressalva, sendo pertinente a interpretação de que no 9.11.4. a exigência de concomitância era mais ampla e aplicável aos demais serviços.
1.34.4. Ademais, não há em qualquer ponto do edital ou do TR explanação que esclareça que a concomitância exigida seria restrita a cada item, o que confirma, por conseguinte, ser legítimo o entendimento da concomitância dos atestados de testes/análises em relação às instalações do poço.
1.34.4.1.  Os fatos acima apresentados, devido à redação do item 9.11.4. representa restrição indevida à competitividade, uma vez que tais "atestados de serviços executados de forma concomitante", em quantidades tão elevadas como as necessárias para atender 30% dos lotes licitados, consistem em real possibilidade de redução da quantidade de empresas interessadas no certame.
1.34.5. Quanto à exigência de que a licitante comprovasse ter quatro profissionais de nível superior para o item 1 do objeto e três profissionais para o item 2 (peça 7, p.13) , discorda-se da alegação de que apenas o engenheiro eletricista estaria restrito a um único serviço. Foi escrito e exigido pelos itens 9.11.5.1 e 9.11.5.2:
9.11.5.1. Comprovação do licitante possuir como responsável técnico ou em seu quadro técnico, na data prevista para a entrega dos documentos, profissional (is) de nível superior, sendo estes, geólogo ou engenheiro de minas, engenheiro civil, engenheiro mecânico e engenheiro eletricista, reconhecido (s) pelo CREA, detentor (es) de CERTIDÃO DE ACERVO TÉCNICO que comprove, a execução de serviços com as mesmas características técnicas do objeto da presente licitação, como: execução de serviços de instalação de poços; e execução de serviços de instalação de sistema autônomo ou distribuída de geração fotovoltaica; 
9.11.5.2. Comprovação do licitante possuir em seu quadro técnico, na data prevista para a entrega dos documentos, profissional (is) de nível superior, sendo estes, geólogo ou engenheiro de minas, engenheiro civil e engenheiro mecânico, reconhecido (s) pelo CREA, detentor (es) de CERTIDÃO DE ACERVO TÉCNICO que comprove, a execução de serviços com as seguintes características técnicas: desenvolvimento de atividades relacionadas a balanço hídrico de água subterrânea; desenvolvimento de atividades de pesquisas e avaliações hidrogeológicas, potencialidade hídrica e de mananciais hídricos subterrâneos; desenvolvimento de estudos de caracterização geoambiental; realização de estudos e levantamentos geofísicos (em sondagem elétrica vertical) e hidrogeológicos; desenvolvimento de estudos para locação de poços; realização de serviços de sondagem e de estudos geológicos e geotécnicos; e desenvolvimento de Planos e/ou Relatórios de Controle Ambiental voltados para a área de recursos hídricos subterrâneos; (destaques originais) 
1.34.5.1.  A exigência de um geólogo ou engenheiro de minas, que são regulamentados pela Lei 4.076/1962 e pela Resolução 1.010/2005 do Conselho Federal de Engenharia, Arquitetura e Agronomia (Confea) , destina-se claramente ao item 1 (testes de bombeamento e análises) , enquanto os engenheiro civil, engenheiro mecânico e engenheiro eletricista são para os demais sistemas a serem instalados, que também necessitam de engenheiro (s) responsável (eis) .
1.34.5.2. Esse número de profissionais qualificados em serviços que foram considerados comuns pela Funasa (itens 1.3 e 2.3, dentre outros, do TR, peça 7, p. 26 e 29) , também indica restrição à competitividade, por afastar do certame empresas que não poderiam arcar com tais custos sem onerar os preços a serem ofertados.
1.34.6. O argumento quanto à aceitação dos serviços ocorrer apenas após a execução de todos os trabalhos é procedente no regime de empreitada global, que foi o escolhido pela Funasa no caso em tela. Entretanto, essa aceitação geral não guarda relação com a necessidade de comprovação de habilidades para a capacitação técnica em relação a todos os itens que compõem o serviço ou obra, por ser tal procedimento contrário ao art. 30, inciso II, e § 1º, inciso I, da Lei 8.666/1993 e à Súmula TCU 263, abaixo transcrita:
	Súmula TCU 263:
Para a comprovação da capacidade técnico-operacional das licitantes, e desde que limitada, simultaneamente, às parcelas de maior relevância e valor significativo do objeto a ser contratado, é legal a exigência de comprovação da execução de quantitativos mínimos em obras ou serviços com características semelhantes, devendo essa exigência guardar proporção com a dimensão e a complexidade do objeto a ser executado. (grifos nossos) 
1.34.7. Diante dos critérios aplicáveis à exigência de atestados de qualificação técnica, constata-se que exigir atestados de "Serviço de bombeamento com análises físico-químicas e bacteriológicas em poço tubular profundo" no PE-SRP 3/2022-Funasa não se limitou, simultaneamente, às parcelas de maior relevância e valor significativo do objeto a ser contratado, senão vejamos nos seguintes itens do edital:
9.11.2.1. Serviço de bombeamento com análises físico-químicas e bacteriológicas em poço tubular profundo, na quantidade mínima de 30% do montante de cada lote (no caso do interesse de participação em mais de um) ;
9.11.2.2. Serviço de instalação de bombeamento e implantação de Sistema de Abastecimento de Água com chafariz de 5000 L, com energização em sistema autônomo de geração fotovoltaica, na quantidade mínima de 30% (trinta por cento) do montante de cada lote relacionado ao sistema autônomo de geração fotovoltaica (no caso do interesse de participação em mais de um) .
1.34.7.1. 	A exigência de serviço de bombeamento com análises é irrelevante para a Funasa e potencialmente restritiva para empresas que executam perfurações de poços profundos, com a realização de todas as etapas previstas, mas que, possivelmente, não dispõem de atestados de "análises físico-químicas e bacteriológicas", uma vez que essas análises são efetuadas por laboratórios, não por empresas que trabalham com poços.
1.34.7.2. 	Quanto à exigência de qualificação para instalações de sistemas de bombeamento e implantação de SAA com energização em sistema autônomo (off-grid) , conforme item 9.11.2.2., também se constata restrição à competitividade. Por se instalarem mais poços ligados às redes das concessionárias, diretamente, ou por meio de sistemas fotovoltaico on-grid, isso não significa que as empresas não teriam qualificação técnica para instalar as bombas e SAAs com sistema off-grid, restando evidenciada a desnecessária e limitante exigência de comprovação de execução prévia exclusiva de sistemas autônomos (off-grid) . 
1.34.7.2.1. 	Sistemas off-grid ou on-grid, no caso das exigências da Funasa, não apresentam discrepância de complexidade capaz de exigir qualificação técnica específica, importando apenas conhecer a qualificação técnica da licitante quanto à execução de sistemas fotovoltaicos, uma vez que a empresa apta a executar um deles, também estará habilitada a executar o outro. Sendo assim, a exigência de comprovação limitada a sistemas autônomos (off-grid) , quer seja em quantitativo ou por equivalência (item 9.11.3 do edital) , consiste em mais uma restrição à competitividade.
1.34.8. Para o Grupo 1 - AL, item 1, exemplificativamente, com preço unitário referencial total de R$ 5.461,34, foram exigidas qualificações para o subitem orçamentário 1.2.2.-Teste de bombeamento (R$ 1.487,01 = 27,28% do item) e para os subitens 1.2.5 e1.2.6 referentes às análises bacteriológicas e físico-químicas, respectivamente (R$ 58,36 + R$ 589,38 = 647,74 = 11,86% do item) . Somando-se os dois serviços, atinge-se R$ 2.134,75, equivalentes a 39,09% do item 1.
1.34.8.1. 	Optou-se por exigir qualificação técnica de análises físico-químicas e bacteriológicas, que se resume à coleta de água pela licitante, uma vez que as análises em si são realizadas por laboratórios terceirizados, em detrimento de se exigir a comprovação de serviços do subitem 1.2.1 -Desenvolvimento e limpeza com compressor (R$ 1.274,58 = 23,33%) , fundamental para a estimulação das vazões dos poços, em oposição à "maior relevância e valor significativo do objeto da licitação" definida no § 1º , inciso I, do art. 30 da Lei 8.666/1993 e na Súmula TCU 263.
1.34.8.2. 		Quanto às exigências de comprovações de qualificação técnicas, exemplificativamente  para o Grupo 1-AL, Item 2: serviços de instalações de bombas, de estações de tratamento, de SAA e de energização off-grid, no valor unitário referencial total de R$ 77.868,65, o item 9.11.2.2. do Edital PE-SRP 3/2022 (peça 7, p. 13) exige comprovações para os seguintes itens orçamentários (peça 65, p. 1-2) : 2-instalação e montagem de bombas e hidromecânico (R$ 14.488,84 = 18,61% do item) ; 5-Chafariz de 5.000 L (R$ 13.199,58 = 16,65%) ; e item 8-Energização (R$ 21.791,73 = 27,98%) . Os três serviços somam R$ 49.480,15 (63,54% do item 2) . Para os dez os lotes tem-se a média de R$ 79.007,34 (61,78%) , conforme apêndice de detalhamento (peça 128, p. 1) .
1.34.8.2.1. 	Essa média de R$ 79.007,34 (61,78%) de exigências de qualificação para os serviços de instalações (item 2 de cada grupo) demonstra que, possivelmente, foram exigidas comprovações que juntas possuem valor significativo, mas, dada a baixa complexidade de instalações de bombas em poços e de chafarizes, não foram observadas as "parcelas de maior relevância" definidas no art. 30, § 1º, inciso I, da Lei 8.666/1993, bem como para a Súmula TCU 263 que define que tais comprovações devem guardar simultaneidade à relevância e ao valor significativo, e "guardar proporção com a dimensão e a complexidade do objeto a ser executado" (grifos nossos) .
1.34.8.2.2. 	Assim, a exigência de comprovação de instalações de bombas e de chafarizes, dada a baixa complexidade e relevância, sendo serviços usuais e corriqueiros, isoladamente, é contrária ao art. 30, § 1º , inciso I, da Lei 8.666/1933 e à Súmula TCU 263, estando esse entendimento em consonância com trecho do voto do Acórdão 969/2022-TCU-Plenário, Ministro Relator Bruno Dantas, in verbis:
5. Eis o primeiro ponto que merece atenção, já que não são todos os requisitos técnicos que levam necessariamente ao estabelecimento de qualificações a serem exigidas no edital do certame. Há que se avaliar a relevância e o valor significativo da parcela do objeto em relação ao todo a ser contratado (Súmula-TCU 263) para justificar sua escolha como critério de qualificação técnica.
6. A análise do item imediatamente anterior (peça 49, p. 9, itens 30-34) , contudo, que trata de outros aspectos do mesmo sistema, já responde a essa questão, quando afirma que 'o TR evidencia que não se trata de serviço relevante para a contratação pretendida (grau de complexidade baixo) .', sendo, portanto, indevida a exigência do atestado e procedente a irregularidade, corroborando para a proposta de determinação de anulação do certame.
1.34.9. Ressalta-se aqui que a planilha SEI/Funasa 3738280 (peça 83, p. 1) demonstra que a empresa Construhindo e o Consórcio da Fortlev foram, concretamente, inabilitados porque ambos teriam deixado de apresentar o item 9.11.5.2 do referido edital, que requisitou:
9.11.5.2. Comprovação do licitante possuir em seu quadro técnico, na data prevista para a entrega dos documentos, profissional (is) de nível superior, sendo estes, geólogo ou engenheiro de minas, engenheiro civil e engenheiro mecânico, reconhecido (s) pelo CREA, detentor (es) de CERTIDÃO DE ACERVO TÉCNICO que comprove, a execução de serviços com as seguintes características técnicas: desenvolvimento de atividades relacionadas a balanço hídrico de água subterrânea; desenvolvimento de atividades de pesquisas e avaliações hidrogeológicas, potencialidade hídrica e de mananciais hídricos subterrâneos; desenvolvimento de estudos de caracterização geoambiental; realização de estudos e levantamentos geofísicos (em sondagem elétrica vertical) e hidrogeológicos; desenvolvimento de estudos para locação de poços; realização de serviços de sondagem e de estudos geológicos e geotécnicos; e desenvolvimento de Planos e/ou Relatórios de Controle Ambiental voltados para a área de recursos hídricos subterrâneos;
1.34.9.1. 	A exigência de certidões de acervo técnico que comprovem serviços acima explicitados é indevida, por não ser pertinente nem compatível com o objeto da licitação. A realização de meros testes de bombeamento e pesquisas físico-químicas e bacteriológicas, não guarda pertinência com as  exigências editalícias do item 9.11.5.2, uma vez que não há trabalhos relacionados a estudos de locação de poços. 
1.34.9.2. Tal fato foi textualmente confirmado pela empresa Edmil em sua manifestação de 9/10/2022 quando afirmou que "não é necessário esse serviço de sondagem para locação de poços, eis que no presente certame os poços a serem trabalhados já se encontram perfurados sendo o serviço contratado apenas em relação a instalação" (peça 207, p. 4-5) .  	
1.34.9.3. Não há nos presentes autos registros, quer seja no ETP, TR, projeto básico ou na planilha orçamentária, de realização de estudos de potenciais hídricos de aquíferos, ou mesmo de pequenas localidades, serviços de sondagem ou de sondagens elétricas verticais nem desenvolvimento de estudos para locação de poços, por exemplo. Portanto, todos os estudos  e atividades previstas no item 9.11.5.2. não serão realizados na simples fase de testes de bombeamento e análises, nem nas  instalações de bombas em poços anteriormente perfurados. 
1.34.9.4. Assim, já resta evidenciado que os poços a serem instalados já estão perfurados e os testes de bombeamento a serem realizados são simples e não necessitam de estudos dos respectivos mananciais, sendo, consequentemente, as exigências de qualificações técnicas do item 9.11.5.2 do edital não apenas excessivas, mas indevidas e irregulares.
1.34.9.5. 	Prova de que as exigências do item 9.11.5.2 se referem a serviços de locação de poços, é que no recurso da Agromáquinas (peça 86) afirma-se:
A empresa Agromáquinas empreendimentos Agrícolas apresentou atestados da locação de poços artesianos onde traz de forma resumida os serviços realizados visto que não há como descrever de modo extenso todo o procedimento realizado preliminarmente, bem como de todo o processo necessário para locar um poço. 
Entretanto, cumpre aqui afirmar que não há como fazer os serviços de locação de poços artesianos sem antes desenvolver atividades relacionadas ao balanço hídrico de água subterrânea, pesquisas e avaliações hidrogeológicas, potencialidade hídrica e de mananciais hídricos subterrâneos, sem estudar a caracterização geoambiental, bem como realizar estudos e levantamentos geofísicos (em sondagem elétrica vertical) e hidrogeológicos, serviços de sondagem e de estudos geológicos e geotécnicos e desenvolvimento de Planos e/ou Relatórios de Controle Ambiental voltados para a área de recursos hídricos subterrâneos.
1.34.9.6. 	Assim, a Agromáquinas, após o recurso, foi habilitada no Item 2-BA, enquanto a Construhindo e o Consórcio da Fortlev foram inabilitados e impossibilitados de continuar no certame por tal exigência indevida do item 9.11.5.2 do edital (peças 47-48) .
1.34.9.7. Tais exigências podem ocorrer em licitações para estudos e locações de novos poços, mas não para compor testes de bombeamento de poços anteriormente perfurados, sendo, por conseguinte, excessivas e, além de terem prejudicado a empresa Construhindo e o Consórcio da Fortlev, são potencialmente restritivas ao caráter competitivo do PE-SRP 3/2022, por exigirem, sem justificativa pertinente, profissionais com todas essas qualificações do item 9.11.5.2 do edital (peça 83) . Assim, resta indicado que a excessiva exigência de capacitação técnico-profissional está em desacordo com o art. 3º, § 1º, inciso I da Lei 8.666/1993.
1.34.9.8. 	Quanto aos fatos trazidos pela Nota Técnica 2/2022/Densp/Presi (peça 148, p. 4-8) , o ETP digital 5/2022 (peça 152) , quanto à questão ambiental, limita-se a expor que empreendimentos de saneamento, apesar dos benefícios, envolvem impactos ambientais, apresenta a definição do Conselho Nacional do Meio Ambiente (Conama) , dada pela Resolução Conama 1/1986 para impacto ambiental e ainda afirma que:
A identificação e descrição das atividades impactantes relacionadas ao empreendimento foram feitas com base em referências bibliográficas específicas. A identificação e a caracterização qualitativa dos impactos ambientais foram realizadas a partir da utilização do método do checklist que consiste na listagem de consequências (impactos ambientais) , quando se considera o potencial transformador do ambiente físico, biótico e antrópico, de causas (atividades impactantes) conhecidas
1.34.9.8.1. 	Dessa forma, não restou explicitado nos ETP digital a necessidade de realização dos serviços exigidos na qualificação técnica do item 9.11.5.2 do Edital PE-SRP 3/2022, ao passo que o item 2.6 do respectivo TR destaca a simplificação do licenciamento ambiental relacionado ao objeto do certame em tela (peça 7, p. 27) , o que demonstra que não seria necessário a existência de um geólogo ou engenheiro de minas com todas as habilidades previstas no mencionado item 9.11.5.2.
1.34.9.8.2. 	Quanto à alegada ausência de pedidos de esclarecimentos ou impugnações ao item 9.11.5.2. da Nota Técnica 2/2022/Densp/Presi (peça 148, p. 8) , de fato não há registros nos autos de tais ocorrências. Entretanto, as simples inexistências de tais atos não significa que o item não contém exigências excessivas, principalmente porque ocorreram fatos mais graves, que foram as reais inabilitações da empresa Construhindo e do Consórcio liderado pela Fortlev, porque ambos teriam deixado de apresentar o item 9.11.5.2 do referido edital, conforme a planilha SEI/Funasa 3738280 (peça 83, p. 1) .
1.34.9.8.3. 	Tenha-se ainda em mente que, conforme já explicitado, a empresa Agromáquinas foi inabilitada por falta de comprovação do item 9.11.5.2. e, após recurso em que apresentou atestados de locação de poços artesianos, serviço não previsto no PE-SRP 3/2022, mas que requer as atividades exigidas no item ora em comento, foi habilitada no lote 2-BA. Tal fato evidencia que as habilidades requeridas extrapolam os meros serviços de testes e análises do item 1 do certame (peças 47-48 e 86) .
1.34.9.8.4. 	Ademais, não há nas planilhas orçamentárias, evidências de quaisquer serviços relacionados às habilidades relacionadas às exigências do item 9.11.5.2, o que indica inexistência de prestações de serviços que requeiram tais qualificações.
1.34.10. Outro significativo ponto com potencial poder restritivo à competitividade consistiu na necessidade de comprovações de 30% dos quantitativos dos lotes que estavam superdimensionados, com números de instalações de poços que a Funasa possivelmente sabe que não poderia executar. 
1.34.10.1. 	Essa impossibilidade decorre do cadastramento de 5.802 poços registrados como objeto das instalações, que incorpora 2.349 (40,49%) poços salinos/salobros, 1.026 poços (17,68%) , coincidentes ou não com os salgados, que possuem calcário, ferro ou flúor em elevados teores, e ainda 2.979 (51,34%) que não acusaram problemas com energia na pesquisa realizadas e não deixariam de ter poços ligados às redes das concessionárias para receberem sistemas fotovoltaicos off-grid sem baterias, que teriam abastecimentos limitados ou inexistentes nos períodos mais nublados e à noite.
1.34.10.2. 	Mesmo utilizando-se todos os 6.672 poços a serem testados, ao se subtrair o mesmo percentual de poços salinos/salobros (40,49%) , atinge-se o quantitativo máximo de 3.971 poços a serem instalados, fazendo o número de serviços na quantidade mínima de 30% para todos os dez lotes cair de 1.741 comprovações (30% de 5.802) para 1.191 serviços realizados, o que nos lotes isolados, possivelmente tornaria viável a participação de um maior número de empresas.  
1.34.10.3. 	Assim, o elevado e distorcido número de poços tornou necessária a realização de consórcios, de modo que até empresas já consolidadas e relevantes no mercado pudessem atingir os números de atestados exigidos para a capacitação técnico-operacional do item 9.11.2 (peça 7, p. 13-14) e culminou na baixa adesão de empresas ao certame, enquanto, possivelmente, afastou empresas de menores portes ou que não têm experiências com consórcios.
1.34.10.4. 	De fato, a média de quatro empresas/consórcios por grupo é um baixo número para licitações de instalações de sistemas de bombeamento devidamente planejados, a exemplo do PE-SRP 29/2021-Dnocs, com a média de dez a onze empresas para instalações de poços com energizações de concessionárias e fotovoltaicas (peça 122) .
1.34.11. Ainda são explicitados no item 9.11.9.7.do Edital PE-SRP 3/2022 (peça 7, p. 14) e no ETP 5/2022 (peça 7, p. 87) serviços de perfilagem ótica, que, em sendo efetivamente realizados, seriam executados durante a realização do item 1 e deveriam ser relevantes, por ser um serviço especializado. 
1.34.11.1. 	Na célula "E 5.861" da aba em formato Excel "Serv27.1" dos orçamentos (peça 107 e peça 7, itens não digitalizáveis) há explicitação de "Perfilagem de poço artesiano..." por R$ 20.117,72, a unidade, contudo tal item não foi identificado na planilha orçamentária que serviu de base para a licitação. 
1.34.11.2. 	Compulsando-se os autos, sobretudo por não ter sido identificado na planilha orçamentária, conclui-se que os serviços de perfilagem ótica não serão executados, enquanto o edital exige no seu item 9.11.9. "Declaração formal de que disporá, por ocasião da futura contratação, das instalações, aparelhamento e pessoal técnico considerados essenciais para a execução contratual, a saber: 9.11.9.1. equipamento de perfilagem ótica" (peça 7, p. 14) , o que também configura exigência excessiva e irregular.
1.34.12. Em suma, constataram-se as seguintes irregularidades associados à qualificação técnica, que importaram em potenciais restrições à competitividade do certame:
a) 	falta de clareza quanto às exigências de atestados concomitantes para os serviços de bombeamento seriam as etapas de testes e análises; 
b)	possível exigência de, no mínimo, três profissionais graduados para a execução de serviços considerados comuns; 
c)	exigência de atestados de qualificação técnica que não se limita, simultaneamente, às parcelas de maior relevância e valor significativo do objeto;
d) 	exigência de atestados para itens que não serão executados no objeto contratado, a exemplo do item 9.11.5.2 do edital, por não haver serviços de locação de poços; e
e)	ausência de necessidade de equipamento de perfilagem ótica exigido no edital, por não ser o respectivo serviço previsto dentre as atividades a serem executadas.
1.34.13. Pelo exposto, o conjunto de irregularidades ora apresentadas, aliado às inabilitações da empresa Construhindo e do Consórcio Fortlev, evidenciam as excessivas e indevidas exigências de comprovação de qualificação técnica do Edital PE-SRP 3/2022, em afronta ao art. 30, § 1º, inciso I, da Lei 8.666/1993, à Sumula TCU 263, ao subitem "b" do tópico 1.1 da Instrução Normativa Seges/ME 5/2017 e aos princípios da competitividade e da proporcionalidade previstos no caput do art. 2º do Decreto. 10.024/2019.
Da adoção do sistema registro de preços (SRP) para a contratação
Argumentos (peça 148, p. 8-10) 
1.35. 	O item 5.7.1. da Nota Técnica 2/2022/Direx/Presi, de 22/8/2022 (peça 148, p. 8) , expõe que a mesma questão foi abordada no item 10 das Notas Técnicas 14 e 16/2022/Direx/Presi, enquanto reafirma os esclarecimentos e argumentos ali apresentados e destaca os itens 11 e 12 da nota técnica relativa à diligência (peças 27 e 35) . 
1.35.1. A Funasa alega nos itens 5.7.4 e 5.7.5 da Nota Técnica 2/2022/Direx/Presi (peça 148, p. 8) que a utilização do pregão eletrônico por sistema de registro de preços (PE-SRP) se amolda à hipótese prevista no inciso III do art. 3º do Decreto 7.892/2013, que prevê: "III - quando for conveniente a aquisição de bens ou a contratação de serviços para atendimento a mais de um órgão ou entidade, ou a programas de governo", "haja vista tratar-se de programas de governo (Programa Nacional de Saneamento Rural - PNSR e Força Tarefa das Águas) ".
1.35.2. Também apresenta o art. 5º do Decreto 7.892/2013, que trata dos atos de controle e administração do SRP pelo órgão gerenciador, que, em seu inciso II expõe a necessidade de adequação dos termos de referências ou projetos básicos para atender aos requisitos de padronização e racionalização. 
1.35.3. Em seguida alega que não haveria ausência de padronização nos objetos, uma vez que o projeto é padronizado, sendo que o "objetivo final é a instalação de bomba e chafariz, havendo pequena variação apenas no que se refere ao tipo de bomba".
1.35.4. Prossegue apresentando, como feito na Nota Técnica 14/2022/Direx/Presi (peça 27, p. 12-13) , vantagens de utilização do SRP.
1.35.5. Informa que os serviços a serem executados são serviços comuns de engenharia, nos moldes do Decreto 10.024/2019 e que "as localidades em que os serviços licitados serão realizados serão definidos depois das contratações, após avaliação de enquadramento em critérios técnicos pré-determinados".
1.35.6. Afirma que "os serviços são remunerados com base em quantitativos efetivamente executados, ou seja: não há obrigatoriedade de contratação total da Ata de Registro de Preços (ARP) resultantes do procedimento licitatório".
1.35.7. E conclui afiançando que o PE-SRP 3/2022 possibilitará o atendimento de pequenos municípios, porque a maioria das empresas habilitadas a realizar os serviços ora licitados não atendem as demandas de municípios de pequeno porte assistidos pela Funasa.  
1.35.8. Transcrevem-se abaixo as manifestações da Funasa na Nota Técnica 14/2022/Direx/Presi (peça 27, p. 12-14) apresentadas na instrução precedente (peça 133, p. 22-23) :
Argumentos 
50. 	Quanto ao fato, a Funasa se pronuncia na Nota Técnica 14/2022/Direx/Presi (peça 27, p. 12-14) pelos tópicos 10.1 a 10.11, abaixo apresentados:
50.1. 		Inicialmente, é transcrito na nota técnica trechos do tópico 5 - Levantamento de Mercado (peça 7, p. 89-90) existente no ETP 5/2022 (peça 7, p. 83-102) , quando são apresentadas como justificativa apenas as vantagens de se adotar o Sistema de Registro de Preços (peça 27, p. 12-13) .
50.3. 		Apresenta outra aplicação do SRP no que se refere ao atendimento do Programa Saneamento Brasil Rural e à recentemente lançada "Força Tarefa das Águas". Informa que as superintendências da Funasa nos estados do Ceará e do Rio Grande do Norte realizaram licitações com SRP e ocorreram adesões às respectivas atas por outros órgãos (peça 27, p. 13) . 
50.4. 	Alega que o certame em tela, realizado por SRP, é amparado pelo Decreto 7.892/2013, que regulamenta o Sistema de Registro de Preços previsto no art. 15 da Lei 8.666/1993, enquanto reapresenta os objetos do item 2 do certame, que não necessitariam de intervenções específicas, por permitirem padronizações, parcelamentos e remunerações por unidade de medida, sendo caracterizados como "serviços comuns de engenharia" (peça 27, p. 14) .
50.5. 	Afirma que o PE-SRP 3/2022 está em conformidade com o Decreto 10.024/2019, que regulamenta a licitação na modalidade pregão, forma eletrônico, e que se trata de serviço comum de engenharia porque possui "atividades cujos padrões de desempenho e qualidade podem ser definidos pela administração pública mediante especificações usuais de mercado". E conclui que as especificações foram satisfatoriamente apresentadas no edital e anexos do certame (peça 27, p. 14) .
50.6. 	Informa que "As localidades em que os serviços licitados serão realizados serão definidos depois das contratações, após avaliação de enquadramento em critérios técnicos pré-determinados" e apresentou como alternativas ao SRP eventuais convênios com prefeituras municipais, mas as dificuldades desses entes locais poderiam retardar ou impossibilitar a execução dos serviços.
50.7. 	Afirma que "não se verifica a existência de elementos nos autos que indiquem prejuízo ao erário ou outra irregularidade apta a perfazer interesse público suficiente a ensejar a atuação da Corte de Contas em face da fragilidade da denúncia", enquanto as denúncias de licitantes não se prestam à defesa de interesses meramente particulares junto à Administração Pública.
51. 	A Funasa conclui a sua Nota Técnica 14/2022/Direx/Presi nos seguintes termos:
Pelo exposto, considerando que a tutela de interesses ou direitos subjetivos deve ser resolvida perante a própria administração licitante ou contratante, mediante recurso administrativo, ou perante o Poder Judiciário, mediante a devida ação judicial (Acórdãos 4.402/2016 e 1.166/2015, da Primeira Câmara) e, com fundamento no art. 43, inciso I, da Lei nº 8.443/92 e nos arts. 143, inciso V, alínea "a"; 235 e 237, inciso VII do Regimento Interno do TCU, conclui-se pelo pedido junto ao TCU conhecimento destas Razões de Justificativa, por preencher os requisitos legais com o consequente arquivamento do Processo TC Processo 007.084/2022-6 e indeferimento da cautelar.
Análises Técnicas:
1.36. 	Uma vez que a Funasa, por sua Nota Técnica 2/2022/Direx/Presi (peça 148, p. 8) expõe que a citada questão foi abordada no item 10 da Nota Técnica 14/2022/Direx/Presi (peça 27) e reafirma os "esclarecimentos e argumentos ali apresentados", aqui também será repetida a análise da manifestação exposta na Nota Técnica 14/2022/Direx/Presi (peça 27, p. 12-14) .
1.36.1. Na manifestação da Nota Técnica 2/2022/Densp/Presi (peça 148, p. 8) , a Funasa afirma a adequação ao SRP exclusivamente pelo inciso III do Decreto 7.892/2013.
1.36.2. Entretanto, na manifestação analisada na instrução de 11/8/2022, foi destacado no item 10.2 da Nota Técnica 14/2022/Direx/Presi, de 11/5/2022 (peça 27, p. 13) , que a adoção do SRP se justificaria pela impossibilidade de definição prévia da demanda pela Funasa, considerando que, somente após a execução do primeiro item da contratação será possível identificar o quantitativo do segundo (peça 27, p. 13) , buscando-se conformidade com o inciso IV do art. 3º do Decreto 7.892/2013. 
1.36.3. Apenas na transcrição apresentada no referido item 10.2 foi apresentado que a hipótese do inciso III também se aplicaria ao PE-SRP 3/2022-Funasa, sendo ele na Nota Técnica 14/2022/Direx/Presi um complemento, sem destaque (peça 27, p. 13) . 
1.36.3.1. 	Causa espécie a indefinição da Funasa quando ao fundamento legal para a adoção do sistema por regime de preços para o pregão em tela. Na Nota Técnica 14/2022/Direx/Presi, de 11/5/2022 (peça 27, p. 13) , foi alegado que a fundamentação para a utilização do SRP se enquadrava no inciso IV do art. 3º do Decreto 7.892/2013, enquanto na mais recente manifestação, nos itens 5.7.4 e 5.7.5 da Nota Técnica 2/2022/Direx/Presi (peça 148, p. 8) , alega que o mesmo SRP se amolda à hipótese prevista no inciso III do art. 3º do referido Decreto 7.892/2013.
1.36.3.2. 	Entretanto a tentativa de enquadramento do SRP no inciso III do art. 3º do Decreto 7.892/2013 ("quando for conveniente a aquisição de bens ou a contratação de serviços para atendimento a mais de um órgão ou entidade, ou a programas de governo") não prospera porque a própria Funasa informa que "não há hipótese de não serem instalados os quantitativos previstos de poços" (peça 148, p. 3) . Isto significa que os 5.802 poços definidos pela Funasa em decorrência do cadastramento realizado sob a Portaria Funasa 307/2022 (peça 27, p. 4) serão instalados pela própria fundação, não havendo, portanto, previsão de quantitativo excedente para possibilitar adesões a atas de registros de preços por outros órgãos.
1.36.4. Quanto ao fato de o PE-SRP 3/2022 atender ao Programa Saneamento Brasil Rural e à Força-tarefa das águas, convém registrar que a mencionada força-tarefa é objeto de recentes representações apresentadas a este Tribunal pelo Ministério Público junto ao TCU (TC Processo 017.038/2022-7) e por Senadores da República (TC Processo 018.932/2022-3) , ambos sob a relatoria do Ministro Antônio Anastasia.
1.36.5. No âmbito do TC Processo 018.932/2022-3, em resposta a diligência realizada por este Tribunal junto à Casa Civil da Presidência da República, a Nota Informativa 3/2022/SAINF/SAM, informa que, quanto à Força tarefa das águas "...não há um normativo instituindo e/ou regulamentando a força-tarefa, a qual engloba a articulação de ações e programas já existentes no âmbito dos órgãos integrantes, cuja gestão e governança continuam sob a responsabilidade individual de cada um desses integrantes" (peça 214, p. 2) .
1.36.5.1.  Dessa forma, não há que se falar em "Força Tarefa da Águas" como programa de governo capaz de justificar a adoção do sistema de registro de preços no PE-SRP 3/2022-Funasa.
1.36.6. Evidentemente os serviços deverão ser remunerados com base em quantitativos efetivamente executados, sem obrigatoriedade de contratação total da ARP resultantes do procedimento licitatório, não havendo informação nova e relevante quanto a essas afirmações da Funasa.
1.36.7. As vantagens apresentadas na Nota Técnica 14/2022/Direx/Presi para o Sistema de Registro de Preços (SRP) são notórias e recebidas com satisfação pela Administração desde a sua previsão pelo art. 15, inciso II, da Lei 8.666/1993, hoje regulamentado pelo Decreto 7.892/2013, entretanto as meras vantagens não atendem à necessidade de demonstrar a pertinência dos serviços a serem licitados com as hipóteses em que esse sistema pode ser utilizado, conforme as circunstâncias taxativas do artigo 3º do Decreto 7.892/2013, in verbis:
Art. 3º O Sistema de Registro de Preços poderá ser adotado nas seguintes hipóteses:
I - quando, pelas características do bem ou serviço, houver necessidade de contratações frequentes;
II - quando for conveniente a aquisição de bens com previsão de entregas parceladas ou contratação de serviços remunerados por unidade de medida ou em regime de tarefa;
III - quando for conveniente a aquisição de bens ou a contratação de serviços para atendimento a mais de um órgão ou entidade, ou a programas de governo; ou
IV - quando, pela natureza do objeto, não for possível definir previamente o quantitativo a ser demandado pela Administração.
1.36.7.1. 	O PE-SRP 3/2022, embora a Nota Técnica 14/2022/Direx/Presi tenha buscado conduzir à caracterização do inciso IV do art. 3º do Decreto 7.892/2013, não atende a essa circunstância, porque a natureza do objeto possibilita a definição prévia do quantitativo dos poços a serem testados, analisados e instalados em sua completude, desde que previamente bem planejados.
1.36.7.2. 	Em realidade foram previamente definidos os quantitativos de 6.672 serviços de teste de bombeamento e análises, seguidos de 5.802 serviços de instalação de sistemas de bombeamento, SAA, de tratamento e de geração fotovoltaica off-grid, não sendo, portanto, cabível a utilização do inciso IV do art. 3º do Decreto 7.892/2013 no presente caso.
1.36.7.3. 	As informações do Relatório Técnico de análise dos formulários cadastrados no âmbito da Portaria Funasa 307/2022, SEI/Funasa 3538063 (peça 57) são cristalinas ao demonstrar que, dos 5.802 poços cadastrados, no mínimo 2.349 poços (40,49%) são salinos/salobros e não atingirão a finalidade de destinação das águas para consumo humano, expressa no item 10.1.1.1. do TR (peça 7, p. 37) , no projeto básico (peça 7, p. 70-71) e no ETP 5/2022 (peça 7, p. 83 e 89) . Mesmo realizando-se 6.672 testes e análises, sendo mantida a percentagem de poços salinos/salobros de 40,49%, seria possível quantificar 3.971 poços a serem instalados, em vez de 5.802.
1.36.7.4. Adicionalmente, o objeto do PE-SRP 3/2022 carece de conhecimento das condições dos poços já perfurados, decorrente dos superficiais e deficientes cadastramento e escolha dos poços a serem instalados. Entretanto a ausência ou deficiência de planejamento do objeto e da própria licitação não são previstos no art. 3º Decreto 7.892/2013 e, portanto, não justifica o uso do SRP.
1.36.8. Por outro lado, o art. 3º, inciso II, do Decreto 7.892/2013, prevê a possibilidade de adoção do SRP "II - quando for conveniente a aquisição de bens com previsão de entregas parceladas ou contratação de serviços remunerados por unidade de medida ou em regime de tarefa" (grifos nossos) , enquanto o PE-SRP 3/2022 está sob o regime de empreitada por preço global, oposto aos regimes admitidos no explicitado inciso, contrariando a circunstância desse inciso II para possível adoção do SRP.
1.36.9. A possibilidade de utilização de SRP para contratação de serviços comuns de engenharia, há muito já está assentada, sobremaneira desde a publicação do Decreto 7.581/2011, que regulamentou o regime diferenciado de contratações públicas (RDC) . Hoje a previsão está no art. 85 da nova lei de licitações e contratos (14.133/2021) , desde que atendidos dois requisitos, sendo o primeiro deles "I - existência de projeto padronizado, sem complexidade técnica e operacional";
1.36.9.1. 	A Lei 14.133/2021 não será utilizada como critério na presente instrução, uma vez que o PE-SRP 3/2022 utilizou a Lei 8.666/1993 subsidiariamente em sua formulação, entretanto, a explícita previsão legal da necessidade de "existência de projeto padronizado, sem complexidade técnica e operacional", corrobora os entendimentos jurisprudenciais já em vigor quanto ao tema, a exemplo do Acórdão 1333/2020-TCU-Plenário, Ministro Relator Benjamin Zymler, que será apresentado mais adiante.
1.36.10. Ademais, o art. 5º, inciso II do Decreto 7.892/2013, assenta a necessidade de atendimento dos requisitos de padronização do objeto nos termos de referência ou projetos básicos, in verbis:
Art. 5º Caberá ao órgão gerenciador a prática de todos os atos de controle e administração do Sistema de Registro de Preços, e ainda o seguinte:
 (...) 
II - consolidar informações relativas à estimativa individual e total de consumo, promovendo a adequação dos respectivos termos de referência ou projetos básicos encaminhados para atender aos requisitos de padronização e racionalização; (grifos nossos) 
1.36.11. O Acórdão 1333/2020-TCU-Plenário, Ministro Relator Benjamin Zymler, prevê:
ENUNCIADO
Embora a Lei 13.303/2016 (Lei das Estatais) não vede expressamente o uso do sistema de registro de preços (SRP) para a contratação de obras, é indevido o emprego de ata de registro de preços como contrato do tipo "guarda-chuva", com objeto incerto e indefinido, sem a prévia elaboração dos projetos básico e executivo das obras a serem realizadas.
	VOTO
39. Também corroboro com a conclusão da Selog que o sistema de registro de preços não é adequado nas situações em que o objeto não é padronizável, tais como a modelagem realizada para a contratação do objeto em exame, em que os custos das licitantes são díspares e impactados por vários fatores, tais como a função do órgão/entidade participante da ata e a localidade em que os serviços serão prestados. (grifos nossos) 
1.36.11.1. 	No caso do PE-SRP 3/2022, a alegada característica de ser o item 1 uma etapa do planejamento do item 2 (peça 148, p. 3) , a falta de possibilidade de padronização já resta evidenciada, uma vez que não se conhecem os poços e as características de cada poço a ser testado e instalado em diversos tipos de solos, por exemplo, sendo impossível a utilização de um projeto-base similar, padronizado, para todos os poços, o que inviabiliza a utilização do SRP. 
1.36.11.2. 	Conforme já demonstrado, fatores diversos interferem no dimensionamento das bombas a serem instaladas, bem como nos quantitativos de tubos e conexões hidráulicos, cordas, cabos elétricos e placas fotovoltaicas a serem especificados, o que demonstra a inviabilidade de, sem parcelamentos do objeto, desenvolver um certame racional, eficiente e economicamente vantajoso para a Administração utilizando o SRP, devido à impossibilidade de padronizações.
1.36.11.3. 	O PE-SRP 3/2022 apresentou aviso aos licitantes às 18:22:52 horas do dia 5/4/2022 (peça 114, p. 15) com vistas a esclarecer que:
Para efeito do pagamento da medição dos itens que compõem o orçamento da presente licitação fica esclarecido que o mesmo se realizará com base no boletim de medição, e por sua vez, nos quantitativos efetivamente executados e atestados pela fiscalização, independente dos quantitativos previstos no orçamento original que compõe o procedimento licitatório.
1.36.11.3.1. 	Esse aviso demonstra o conhecimento prévio da Funasa quanto a eventuais mudanças de quantitativos de tubos, cabos e conexões, mudanças que exigiriam possíveis aditivos e, juntos às possíveis inexecuções de poços inaptos, atingiriam os percentuais dos arts. 13, inciso II, do Decreto 7.983/2013 e §§ 1º e 2º do art. 65 da Lei 8.666, de 1993, abaixo explicitados. 
1.36.11.4. 	Ainda há os poços que não necessitarão de energização fotovoltaica sem baterias, uma vez que em 2.979 casos (51,34%) não foram apontados no cadastramento da Portaria Funasa 307/2022 problemas de energia para o funcionamento de poços perfurados (peça 56 e 57, p. 5-6) . Exclusivamente a supressão de possíveis instalações fotovoltaicas off grid sem baterias poderá promover a redução de 26,15% em poços de AL, por exemplo (peça 65, p.2) . 
1.36.12. Quanto ao regime de empreitada global evidencia-se a lição de trecho do Acórdão 1977/2013-TCU-Plenário, Ministro Relator Valmir Campelo sobre o assunto, in verbis:
9.1.3. a empreitada por preço global, em regra, em razão de a liquidação de despesas não envolver, necessariamente, a medição unitária dos quantitativos de cada serviço na planilha orçamentária, nos termos do art. 6º, inciso VIII, alínea 'a', da Lei 8.666/93, deve ser adotada quando for possível definir previamente no projeto, com boa margem de precisão, as quantidades dos serviços a serem posteriormente executados na fase contratual; enquanto que a empreitada por preço unitário deve ser preferida nos casos em que os objetos, por sua natureza, possuam uma imprecisão inerente de quantitativos em seus itens orçamentários, como são os casos de reformas de edificação, obras com grandes movimentações de terra e interferências, obras de manutenção rodoviária, dentre outras;
 (...) 
9.1.8. excepcionalmente, de maneira a evitar o enriquecimento sem causa de qualquer das partes, como também para garantia do valor fundamental da melhor proposta e da isonomia, caso, por erro ou omissão no orçamento, se encontrarem subestimativas ou superestimativas relevantes nos quantitativos da planilha orçamentária, poderão ser ajustados termos aditivos para restabelecer a equação econômico-financeira da avença, situação em que se tomarão os seguintes cuidados:
9.1.8.1. observar se a alteração contratual decorrente não supera ao estabelecido no art. 13, inciso II, do Decreto 7.983/2013, cumulativamente com o respeito aos limites previstos nos §§ 1º e 2º do art. 65 da Lei 8.666/93, estes últimos, relativos a todos acréscimos e supressões contratuais;
1.36.12.1. 	Os limites apresentados no item 9.1.8.1. do Acórdão 1977/2013-TCU-Plenário são de:  a) art. 13, inciso II, do Decreto 7.983/2013: "alterações contratuais (...) não poderão ultrapassar, no seu conjunto, dez por cento do valor total do contrato, computando-se esse percentual para verificação do limite previsto no § 1º do art. 65 da Lei nº 8.666, de 1993"; b) art. 65 da Lei 8.666/93: "§ 1º   (...) até 25% do valor inicial atualizado do contrato..." e, "§ 2º  Nenhum acréscimo ou supressão poderá exceder os limites estabelecidos no parágrafo anterior..." (grifos nossos) .
1.36.12.2. 	Assim, além das anteriormente apontadas supressões de serviços, considerando-se que possivelmente cerca de 40% dos poços não serão instalados devido às condições de suas águas, poderão ocorrer cancelamentos a 37% dos poços, uma vez que as instalações compõem 92,51% dos contratos (quadro 1) , trazendo essa possibilidade reduções superiores aos percentuais de 10 e 25% explicitados no parágrafo anterior.
1.37. 	Dessa forma, a utilização de SRP para o pregão em tela, com contratação por regime de empreitada global, além de não prevista no art. 3º do Decreto 7.892/2013, contém potencial grau de contratação antieconômica e ineficiente em face da falta de padronização do objeto e pelas possíveis alterações e supressões em percentuais superiores aos cumulativamente previstos no art. 13, inciso II, do Decreto 7.893/2013 e §§ 1º e 2º do art. 65 da Lei 8.666/1993.
1.37.1. A Administração Pública não pode agir apenas de forma a remediar os efeitos de uma má contratação, ela deve elaborar mecanismos eficazes que diminuam - e até mesmo anulem - as possibilidades de problemas no momento da execução, trabalhando de forma preventiva, antevendo e analisando as suas necessidades, individualizando de forma adequada o objeto pretendido. É aqui que se garante uma contratação de qualidade, é na mitigação de riscos, na adequação do que se pretende contratar com a solução apontada nos autos do processo destinado à contratação.
1.38. 	Assim, devido à contratação por regime de empreitada global, não prevista no rol taxativo de hipóteses do art. 3º do Decreto 7.892/2013 para adoção do SRP,  em face da falta de padronização do objeto e pelas possíveis alterações e supressões em percentuais superiores aos cumulativamente previstos no art. 13, inciso II, do Decreto 7.893/2013 e §§ 1º e 2º do art. 65 da Lei 8.666/93, configurou-se a indevida utilização do sistema de registro de preços no PE-SRP 3/2022 em face dos artigos 3º e 5º, inciso II, do Decreto 7.892/2013.
1.39. Quanto ao interesse público, requisitado na conclusão da Nota Técnica 14/2022, evidencia-se aqui que a denúncia em tela foi analisada quanto a esse requisito de admissibilidade na instrução inicial (peça 10, p. 3) e foi conhecida por meio do Despacho do Ministro Relator em 3/5/2022 com fulcro nos arts. 234 e 235 do Regimento Interno-TCU c/c o art. 170, § 4º, da Lei 14.133/2021, e no art. 103, § 1º, da Resolução-TCU 259/2014 (peça 13, p. 2 e 8) . 
Do indício de superestimativa orçamentária no Edital do PE-SRP 3/2022-Funasa/Presidência
1.40. Considerando-se que o caso requer análise pormenorizada e que a Controladoria Geral da União (CGU) , por seu Ofício 14.484/2022/DS Assessoria/DS/SFC/CGU (peça 204) , em resposta a diligência deste TCU (peça 199) , ainda não concluiu a fase de análise da questão, não será possível a avaliação conclusiva da eventual irregularidade na presente instrução. 
1.41. Dessa forma, não é oportuno nem conveniente que este Tribunal avalie o indício de superestimativa orçamentária na presente instrução de mérito, vindo a ser proposto no final desta instrução, nos termos do art. 8º da Resolução-TCU 315/2020, fazer constar, na ata da sessão em que estes autos forem apreciados, comunicação do relator ao colegiado no sentido de autorizar a constituição de processo de representação apartado destes autos, com fundamento no art. 43, inciso II, da Lei 8.443/1992, c/c art. 43 da Resolução-TCU 259/2014, para a realização da completa apuração da eventual superestimativa orçamentária no PE-SRP 3/2022, bem como das responsabilidades dos agentes que contribuíram nas práticas de atos de gestão irregulares apontados na presente instrução. 
Da Responsabilização
1.42. As irregularidades expostas na presente instrução denotam a falta de cuidado dos gestores no trato do planejamento e do procedimento licitatório relativo ao PE-SRP 3/2022-Funasa, com  condutas incompatíveis com a relevância da matéria, de forma que se deve apurar as devidas responsabilizações dos agentes envolvidos em ações que afrontaram normativos legais.
1.43. Todavia, face ao prazo de trinta dias para a manifestação quanto ao mérito do presente processo, definido no parágrafo 16 do Despacho de Autoridade de 16/9/2022 (peça 194, p. 2) será proposta a autuação de processo apartado de representação destes autos para a realização da completa apuração da responsabilidade dos gestores que solicitaram, planejaram, conduziram e aprovaram o Pregão Eletrônico por Sistema de Regime de Preços 3/2022-Funasa/Presidência, eivado de vícios, seguido pelas assinaturas de atas de registros de preços e de contratos decorrentes, ante a prática de atos de gestão ilegais ou de sua omissão, relativamente às irregularidades aqui apontadas.
Irregularidades e Considerações Finais
1.44. 	Realizadas as análises das oitivas durante o presente processo, foi possível confirmar a presença dos pressupostos jurídicos em quatro irregularidades objetos das oitivas determinadas pelo Despacho do Ministro Relator em 15/8/2022 (peça 136, p. 2) , com reais possiblidades de restringir a competitividade e afetar os resultados da licitação em tela. A despeito das propostas de medidas cautelares, as quais não foram declaradas tendo-se em vista o fato de que a Funasa, a despeito de ter homologado o certame e ter assinado contratos com os consórcios e empresa vencedores do certame, não ter emitido até a presente data as respectivas ordens de serviços e ter se comprometido a não assiná-las até a análise do mérito.
1.45. Ante o exposto, as respostas apresentadas decorrente de todas as oitivas promovidas não foram suficientes para afastar os indícios de irregularidades levantados no presente processo, uma vez que o edital do certame PE-SRP 3/2022-Funasa padece de vícios insanáveis, não atendendo a diversos critérios legais, que podem aqui ser resumidos nos seguintes tópicos:
a)	Da ausência de informações acerca da localização e situação dos poços, com possível superdimensionamento dos objetos da licitação, decorrentes de deficiente planejamento
a.1) A ausência de informações acerca da localização e situação dos poços, com superdimensionamento dos objetos da licitação, decorrentes de deficiente planejamento afrontou os princípios do planejamento, expresso no art. 6º, inciso I, do Decreto 200/1967, da motivação, expresso no caput dos arts. 2º e 50 da Lei 9.784/1999, da segregação de funções, contido no art. 9º, inciso I, da Lei 8.666/1993, bem como o art. 3º, incisos I a III da Lei 10.520/2002, o art. 8º, inciso IV, do Decreto 3.555/2000, o art. 8º caput e parágrafo único do Decreto 7.983/2013, a Súmula TCU 177, e ainda o subitem "b" do tópico 1.1 da Instrução Normativa Seges/ME 5/2017. (parágrafo 34) ;
	b)  	Da não divisão dos serviços licitados
b.1) A ausência de divisão dos serviços licitados, que tinham divisibilidade de natureza técnica e econômica e para a qual a autarquia teria condições de adotar no PE-SRP 3/2022 a regra geral relativa à adjudicação por itens, deixando de parcelar os objetos e licitar os itens 1 e 2 conjuntamente, com base em motivações incongruentes, afrontou o § 1º do art. 23 da Lei 8.666/1993, a Súmula TCU 247 e o § 1º do art. 50 da Lei 9.784/1999. (parágrafo 35) ;
Das exigências excessivas quanto à qualificação técnica
	c.1)	O conjunto de irregularidades quanto a tópicos editalícios, aliado às inabilitações da empresa Construhindo e do Consórcio Fortlev, evidenciam as excessivas e indevidas exigências de comprovação de qualificação técnica do Edital PE-SRP 3/2022, em afronta ao art. 30, § 1º, inciso I, da Lei 8.666/1993, à Sumula TCU 263, ao subitem "b" do tópico 1.1 da Instrução Normativa Seges/ME 5/2017 e aos princípios da competitividade e da proporcionalidade previstos no caput do art. 2º do Decreto. 10.024/2019. (parágrafo 36) ; e
Da adoção do sistema registro de preços (SRP) para a contratação
d.1) 	A contratação por regime de empreitada global, não prevista no rol taxativo de hipóteses do art. 3º do Decreto 7.892/2013 para adoção do SRP,  em face da falta de padronização do objeto e pelas possíveis alterações e supressões em percentuais superiores aos cumulativamente previstos no art. 13, inciso II, do Decreto 7.893/2013 e §§ 1º e 2º do art. 65 da Lei 8.666/93, configura a indevida utilização do sistema de registro de preços no PE-SRP 3/2022 em afronta aos artigos 3º e 5º, inciso II, do Decreto 7.892/2013. (parágrafo 37) 
Restaram, portanto, configuradas, após as presentes análises de mérito, as irregularidades acima expostas, que embasarão proposta de anulação do PE-SRP 3/2022-Funasa e dos atos dele decorrentes.
Atendimento do art. 21 do Decreto-Lei 4.657/1942
1.46. Considerando-se o art. 21 do Decreto-Lei 4.657/1942, incluído pela Lei 13.655/2018, que define: "A decisão que, nas esferas administrativa, controladora ou judicial, decretar a invalidação de ato, contrato, ajuste, processo ou norma administrativa deverá indicar de modo expresso suas consequências jurídicas e administrativas", bem como os Ofícios de Comentários do Gestor 43.308/ e 49.940/2022-TCU/Seproc, de 16/8/2022 e 19/9/2022 (peças 140 e 196) , e a resposta pela Nota Técnica 2/2022/Diesp-CE/Suest-CE (peça 159, p. 27-28) , têm-se os argumentos e análises abaixo:
1.46.1. Quanto às possíveis ações corretivas que poderiam ser tomadas pela Funasa para prevenir ou corrigir os indícios de irregularidades detectados na denúncia em questão ou remover os seus efeitos, a fundação reiterou os argumentos apresentados em suas notas técnicas anteriormente enviadas a este Tribunal sobre os temas em questão e afirmou que a denúncia estaria em desacordo com os objetos das contratações e feriam os princípios do interesse público e da economicidade, motivos pelos quais não seriam necessárias as adoções de medidas saneadoras (peça 159, p. 27) . 
1.46.2. Ratifica que "apenas com a manutenção integral da forma das contratações idealizadas por esta autarquia, é que será possível a exequibilidade dos objetos, atendendo-se ao interesse público inerente às contratações, bem como ao melhor aproveitamento dos recursos públicos."
1.47. Face ao exposto pela Funasa, considera-se que a realidade fática das irregularidades apontadas na presente denúncia, tais como o planejamento deficitário e incompatível com a efetividade real de contratação de empresas para execuções de serviços relativos ao PE-SRP 3/2022-Funasa-Presidência, bem como as irregularidades no procedimento licitatório, sobrepujam a mera alegação de "interesse público".
1.48. Não foram evidenciadas pela Funasa as reais situações dos poços a serem instalados nem a urgência dos elevados dispêndios dimensionados, somados às irregularidades em condições cruciais do respectivo edital, o que torna insustentável o certame face ao interesse público.
1.48.1. É de cognição pública a necessidade de investimentos em ações estruturantes para a segurança hídricas de milhões de brasileiros, sobretudo no semiárido nordestino. Entretanto, o PE-SRP 3/2022, embora devesse ter o caráter estruturador de sistemas de abastecimento de comunidades rurais, apresenta falta de planejamento que compromete elevado percentual dos R$ 498.164.171,68 estimados para os serviços, dado o elevado percentual de 58,17% de poços com problemas em suas águas, segundo relatório no âmbito da Portaria Funasa 307/2022 (peça 57, p. 5-6) .
1.48.2.  O interesse público, além de requerer a estruturação de sistemas hídricos, exige o atendimento do princípio do planejamento expresso no art. 6º, inciso I, do Decreto 200/1967, e a execução de licitações que assegurem igualdade de condições a todos os interessados, fatos que não foram adequadamente efetivados no certame PE-SRP 3/2022-Funasa.
1.48.3. Pelo exposto, a anulação do certame a ser proposta não macula o interesse público, mas o realça e dignifica, vez que oportuniza a realização de eventual futura licitação com padrões de planejamento e de procedimento licitatório adequados à legislação e à realidade brasileira.
CONCLUSÃO
Trata-se de análise de mérito após terceiras oitivas face a denúncia, com pedido de medida cautelar, elaborada nos termos dos arts. 27, inciso II, da Resolução-TCU 259/2014 (parágrafo 1) .
	O processo versa sobre irregularidades ocorridas no Pregão Eletrônico por Sistema de Registro de Preços 3/2022 (PE-SRP 3/2022) , sob responsabilidade da Fundação Nacional de Saúde (Funasa-Presidência - Uasg 255000) , que tem por objeto a contratação de empresa especializada na realização de serviços de testes de bombeamento e análises físico-químicas e bacteriológicas, seguidos por instalações de sistemas de bombas, de abastecimento de água (SSAA) , de tratamento e de energização fotovoltaica autônoma (off-grid) sem banco de baterias em dez grupos licitados que perfazem 6.672 testes e análises e 5.802 instalações de poços tubulares profundos com os demais sistemas, em áreas rurais de municípios dos estados de Alagoas (AL) , Bahia (BA) , Ceará (CE) , Sergipe (SE) , Maranhão (MA) , Paraíba (PB) , Pernambuco (PE) , Piauí (PI) , Rio Grande do Norte (RN) e Minas Gerais (MG) , com valor máximo estimado de R$ 498.164.171,68 (parágrafo 2) .
	Em 22 e 23/6/2022 foram firmadas as Atas de Registros de Preços (ARPs) , 47, 48 e 49/2022, respectivamente, entre a Funasa e a empresa Edmil Construções S/A, líder do Consórcio Águas Limpas, a Agromáquinas Empreendimentos Agrícolas Ltda. e a Civiltec Construções e Serviços Eireli, líder do Consórcio Água do Brasil (peças 108-110 e 112) . Em 20/7/2022 foram assinados os contratos 88, 89 e 90/2022 (peça 129) , com empenhos pelo valor total de R$ 69.933.091,54 (peças 111 e 133, p. 5) , sem emissão de ordens de serviços até o momento (parágrafo 4) .
As instruções de 2/5/2022, 11/8/2022 e 8/9/2022 propuseram adoções de medidas cautelares, seguidas por oitivas, entretanto não foram elas adotadas, considerando-se os afastamentos dos perigos da demora devido a afirmações da Funasa de que não executariam as despesas até a análise de mérito (peças, 10, 13,133, 136, 182 e 194) (parágrafos 3, 5, 6, 9 e 11) .
Executaram-se análises das manifestação das empresas Civiltec e Edmil quanto a oitivas realizadas (parágrafos 17-27) .
Foram realizadas análises pormenorizadas das seguintes irregularidades constatadas no PE-SRP 3/2022-Funasa (parágrafos 28-37.5) , sendo elas:
a)	Da ausência de informações acerca da localização e situação dos poços, com possível superdimensionamento dos objetos da licitação, decorrentes de deficiente planejament0 (parágrafo 34) ;
	b) 	Da não divisão dos serviços licitados (parágrafo 35) ;
	c)	Das exigências excessivas quanto à qualificação técnica (parágrafo 36) ; e
	d)	Da adoção do sistema registro de preços (SRP) para a contratação (parágrafo 37) 
Quanto ao indício de superestimativa orçamentária no Edital do PE-SRP 3/2022-Funasa/Presidência, por terem sido eles apontados pela Controladoria-Geral da União (CGU) , por seu Ofício 14.484/2022/DS Assessoria/DS/SFC/CGU (peça 204) , considera-se necessária a conclusão das análises pela CGU para a adequada apuração da questão, vindo-se a se propor a sua análise de mérito quando das avaliações de responsabilizações dos agentes que contribuíram para as práticas de atos de gestão irregulares no referido pregão (parágrafo 38) .
1.48.4. Foram ainda expostas as consequências jurídicas e administrativas da proposta pela anulação do PE-SRP 3/2022-Funasa-Presidência. A ausência de planejamento e de adequado procedimento licitatório comprometem a aplicação dos recursos federais, enquanto a anulação do certame não macula o interesse público, enquanto oportuniza a realização de eventual futura licitação com padrões de planejamento e de procedimento licitatório adequados à legislação e à realidade brasileira (parágrafo 42) .
Assim, será proposto fazer constar na ata da sessão em que estes autos forem apreciados, nos termos do art. 8º da Resolução-TCU 315/2020, comunicação do relator ao colegiado no sentido de autorizar a constituição de processo de representação apartado destes autos, com fundamento no art. 43, inciso II, da Lei 8.443/1992, c/c art. 43 da Resolução-TCU 259/2014, para a realização de diligências e análises destinadas à avaliação de mérito do indício de superestimativa orçamentária no Edital do PE-SRP 3/2022-Funasa/Presidência, apontados pela Nota de Auditoria da Coordenação-Geral de Auditoria da Área de Saúde da Controladoria-Geral da União (CGU) , SEI/Funasa 3688997, bem como destinado à apuração das responsabilidades relativas às irregularidades supramencionadas (parágrafos 38-39) . 
Por todo o detalhamento de cada aspecto exposto, conclui-se pela proposta a ser apresentada quanto à anulação do Pregão Eletrônico por Sistema de Registro de Preços 3/2022-Funasa/Presidência (Uasg 255000) , assim como dos atos e/ou contratos dele decorrentes.
PROPOSTA DE ENCAMINHAMENTO
	Ante o exposto, submetem-se os autos à consideração superior, propondo:
1.49. 	Fixar, com fundamento no art. 71, inciso IX, da Constituição Federal de 1988, c/c o art. 45 da Lei 8.443/1992 e o art. 251 do Regimento Interno/TCU, e no art. 4º, incisos I e II, da Resolução-TCU 315/2020, o prazo de quinze dias, a contar da ciência desta deliberação, para que a Fundação Nacional de Saúde (Funasa) adote as medidas necessárias com vistas a anular o Pregão Eletrônico SRP 3/2022 realizado pela Presidência da Funasa (Uasg 255000) , tendo por objeto a contratação de empresa especializada na realização de serviços de testes de bombeamento e análises físico-químicas e bacteriológicas, seguidos por instalações de sistemas de bombas, de abastecimento de água (SSAA) , de tratamento e de energização fotovoltaica autônoma (off-grid) em dez grupos licitados que perfazem 6.672 testes e análises e 5.802 instalações de poços tubulares profundos com os demais sistemas, em áreas rurais de municípios dos estados de Alagoas (AL) , Bahia (BA) , Ceará (CE) , Sergipe (SE) , Maranhão (MA) , Paraíba (PB) , Pernambuco (PE) , Piauí (PI) , Rio Grande do Norte (RN) e Minas Gerais (MG) , com valor máximo estimado de R$ 498.164.171,68, bem como anular as respectivas atas registro de preços e os contratos delas decorrentes, além de abster-se de assinar ordens de serviços relacionados ao certame, dando ciência a este Tribunal quando da efetivação das medidas ora definidas, em vista dos seguintes vícios insanáveis:
a) 	Ausência de informações acerca da localização e situação dos poços, com superdimensionamento dos objetos da licitação, decorrentes de deficiente planejamento, que afrontou os princípios do planejamento, expresso no art. 6º, inciso I, do Decreto 200/1967, da motivação, expresso no caput dos arts. 2º e 50 da Lei 9.784/1999, da segregação de funções, contido no art. 9º, inciso I, da Lei 8.666/1993, bem como o art. 3º, incisos I a III da Lei 10.520/2002, o art. 8º, inciso IV, do Decreto 3.555/2000, o art. 8º caput e parágrafo único do Decreto 7.983/2013, a Súmula TCU 177, e ainda o subitem "b" do tópico 1.1 da Instrução Normativa Seges/ME 5/2017;
	b) 	Ausência de divisão dos serviços licitados, que tinham divisibilidade de natureza técnica e econômica e para a qual a autarquia teria condições de adotar no PE-SRP 3/2022 a regra geral relativa à adjudicação por itens, deixando de parcelar os objetos e licitar os itens 1 e 2 conjuntamente, com base em motivações incongruentes, que afrontou o § 1º do art. 23 da Lei 8.666/1993, a Súmula TCU 247 e o § 1º do art. 50 da Lei 9.784/1999;
	c)	Excessivas e indevidas exigências de comprovação de qualificação técnica do Edital PE-SRP 3/2022, aliadas às irregulares inabilitações da empresa Construhindo e do Consórcio Fortlev, que afrontaram o art. 30, § 1º, inciso I, da Lei 8.666/1993, a Sumula TCU 263, o subitem "b" do tópico 1.1 da Instrução Normativa Seges/ME 5/2017 e os princípios da competitividade e da proporcionalidade previstos no caput do art. 2º do Decreto. 10.024/2019. (parágrafo 36) ; e
d) 	Utilização indevida do sistema de registro de preços no PE-SRP 3/2022, vez que a contratação por regime de empreitada global não é prevista no rol taxativo de hipóteses do art. 3º do Decreto 7.892/2013 para adoção do SRP, em face da falta de padronização do objeto e pelas possíveis alterações e supressões em percentuais superiores aos cumulativamente previstos no art. 13, inciso II, do Decreto 7.893/2013 e §§ 1º e 2º do art. 65 da Lei 8.666/93, que afronta os artigos 3º e 5º, inciso II, do Decreto 7.892/2013. 
1.50. Dar ciência à Funasa, com fundamento no art. 9º, inciso I, da Resolução-TCU 315/2020, sobre as ocorrências de irregularidades identificadas, para que sejam adotadas medidas internas com vistas à prevenção de outras ocorrências semelhantes em futuras licitações;
1.51. Fazer constar na ata da sessão em que estes autos forem apreciados, nos termos do art. 8º da Resolução-TCU 315/2020, comunicação do relator ao colegiado no sentido de autorizar a constituição de processo de representação apartado destes autos, com fundamento no art. 43, inciso II, da Lei 8.443/1992, c/c art. 43 da Resolução-TCU 259/2014, para a realização de diligências e análises destinadas à avaliação de mérito do indício de superestimativa orçamentária no Edital do PE-SRP 3/2022-Funasa/Presidência, apontados pela Nota de Auditoria da Coordenação-Geral de Auditoria da Área de Saúde da Controladoria-Geral da União (CGU) , SEI/Funasa 3688997, bem como à apuração das responsabilidades relativas às irregularidades supramencionadas no parágrafo 50.1.
1.52.  Informar à Fundação Nacional de Saúde, as sociedades empresárias licitantes, Edmil Construções S/A (CNPJ 03.780.670/0001-66) , Agromáquinas Empreendimentos Agrícolas Ltda. (CNPJ 05.604.422/0001- 90) e Civiltec Construções e Serviços Eireli. (CNPJ 02.287.686/0001- 79) , bem como ao denunciante do acórdão que vier a ser proferido, destacando que o relatório e o voto que fundamentam a deliberação ora encaminhada podem ser acessados por meio do endereço eletrônico www.tcu.gov.br/acordaos; e que, caso tenham interesse, o Tribunal pode encaminhar-lhes cópia desses documentos sem quaisquer custos; e
1.53. Levantar o sigilo que recai sobre estes autos, com fundamento no art. 55 da Lei 8.443/1992, à exceção das peças 1, 2, 3, 19 e 29, por conterem informações pessoais que permitam a identificação do denunciante, nos termos dos arts. 104, § 1º, e 108, parágrafo único, da Resolução-TCU 259/2014;
1.54. Arquivar os presentes autos, com fundamento no art. 169, inciso V, do Regimento Interno-TCU."
	Releva registrar que em 25/11/2022 a Funasa publicou a revogação do Pregão 3/2022, conforme documentação juntada às peças 221 e 222 dos autos.
É o Relatório.

Vanice Maria Carvalho Fontenele (19783/OAB-CE).

Não atuou.

DENÚNCIA. PEDIDO DE ADOÇÃO DE MEDIDA CAUTELAR. PREGÃO ELETRÔNICO. FUNASA. OPERACIONALIZAÇÃO DE POÇOS NOS ESTADOS DA REGIÃO NORDESTE E NORTE DE MINAS GERAIS. REVOGAÇÃO DO CERTAME. CONHECIMENTO. ANÁLISE DE MÉRITO PREJUDICADA POR PERDA DE OBJETO. ARQUIVAMENTO. CIÊNCIA AOS INTERESSADOS.

DENÚNCIA (DEN)

Secretaria de Infraestrutura Hídrica, de Comunicações e de Mineração (SeinfraCOM).

Trago à apreciação deste Colegiado estes autos que cuidam de Denúncia sobre irregularidades atinentes ao Pregão Eletrônico 3/2022, sob a responsabilidade da Funasa. O certame tinha por objetivo a contratação de serviço de operacionalização de 5.802 poços localizados nos estados da Região Nordeste e no norte do Estado de Minas Gerais.
2.	Em que pese a profunda e percuciente análise empreendida pela Secretaria de Fiscalização de Infraestrutura Hídrica, de Comunicações e de Mineração a respeito dos pontos inquinados na presente Denúncia (peças 215 a 217) , em 25/11/2022 a Funasa publicou a revogação do Pregão 3/2022, conforme documentação juntada às peças 221 e 222 dos autos.
3.	Sendo assim, a análise de mérito fica prejudicada por perda de objeto.
4.	Ressalto que apesar de a Funasa, por questões orçamentárias, haver firmado contrato, não houve assinatura de ordens de serviço ou qualquer tipo de dispêndio decorrente do referido ajuste.
5.	Ante o exposto, voto por que o Tribunal adote a minuta de acórdão que ora submeto à apreciação deste Colegiado.
TCU, Sala das Sessões, em 30 de novembro de 2022.
ANTONIO ANASTASIA 
Relator